---
title: "Grupo II - Avaliação de indicadores de práticas de saúde em relação a variáveis socioeconômicas"
output:
  html_document:
    toc: yes
    toc_float:
      collapsed: yes
      smooth_scroll: no
      css: estilo.css

encoding: UTF-8
    
---

<style>

h1.title {
  font-size: 20px;
}

h1 {
  font-size: 16px;
  font-weight: bold;
}

h2 {
  font-size: 14px;
  font-weight: bold;
}

h3 {
  font-size: 12px;
  font-weight: bold;
}
</style>

# 1 Introdução

<div style="text-align: justify; text-indent: 2em;">
A adoção de estratégias de práticas de saúde no ambiente escolar ou em comunidades mais amplas oferece inúmeros benefícios à população atendida. Nesse contexto, diante de um cenário marcado por desigualdades sociais e heterogeneidade nos indicadores socioeconômicos, a avaliação da relação entre esses indicadores e o contexto socioeconômico regional torna-se essencial. Tal análise é fundamental para promover maior eficiência no planejamento e na implementação de políticas públicas, além de possibilitar comparações entre diferentes regiões e o país de forma abrangente.
</div>

<div style="text-align: justify; text-indent: 2em;">
Desta forma, a presente pesquisa possui o objetivo de avaliar a relação dos indicadores socioeconomicos com os indicadores de práticas de saúde no ano de 2023 no Brasil.
</div>

# 2 Objetivo

<div style="text-align: justify; text-indent: 2em;">
O presente estudo possui o objetivo de verificar a relação entre os indicadores socioeconômicos com indicadores sínteses de promoção à saúde .
</div>


# 3 Referencial Teórico

# 3.1 Estudos de práticas de promoção à saúde

<div style="text-align: justify; text-indent: 2em;">
A OMS (Organização mundial da saúde) por meio da carta de Ottawa define a promoção à saúde como processo de capacitação da comunidade para atuar na melhoria de sua qualidade de vida e saúde, incluindo uma maior participação no controle deste processo. Esta definição apresenta um caráter mais amplo pois impacta os elementos que afetam a qualidade de vida das pessoas, englobando assim aspectos econômicos, sociais educacionais, lazer etc.
</div>

<div style="text-align: justify; text-indent: 2em;">
A promoção à saúde é um tema de alta relevância nas políticas públicas sanitárias. A mudança de paradigma nos conceitos de definição de saúde e na sua abordagem trouxeram novas perspectivas no desenvolvimento de soluções sanitárias para a sociedade. Desta forma, Heidman et. al (2006) destaca o caráter intersetorial e a elaboração de políticas públicas como pilares da promoção à saúde. Além disso dentro do contexto latino-americano, a promoção à saúde se torna mais relevante por oferecer ferramentas que proporcionam maior equidade no acesso as soluções sanitárias.
</div>

<div style="text-align: justify; text-indent: 2em;">
Neste contexto, como práticas a promoção a saúde temos os seguintes grupos de indicadores:

- Indicadores de temas de saúde;
- Indicadores de práticas de saúde; 
- Indicadores de práticas de promoção a saúde nas escolas
</div>

<div style="text-align: justify; text-indent: 2em;">
Como pontos positivos para as praticas de promoção a saúde nas escolas, Baggio et al (2019) destacam que o programa pode proporcionar interação entre saúde, escola e família e consequente vinculação desta última à Unidade Básica de Saúde, permeada pela interação colaborativa entre profissionais de saúde e educação. Problemas na implantação do PSE são capazes de fornecer subsídios para a compreensão de cenários, como restrita articulação na gestão dos entes federal e municipal, bem como a fragilidade na articulação entre os setores de educação e saúde.
</div>

<div style="text-align: justify; text-indent: 2em;">
Assim, o impacto das políticas públicas afeta de maneira relevante a saúde de uma comunidade. Neste contexto, Buss et.al (2020) destacam que os profissionais de saúde, os movimentos sociais e as organizações populares, políticos e autoridades públicas têm responsabilidades sobre as repercussões positivas ou negativas que as políticas públicas têm sobre a situação de saúde e as condições de vida. A estratégia dos municípios saudáveis é uma das iniciativas que pode proporcionar a promoção da saúde através da ação intersetorial.
</div>

<div style="text-align: justify; text-indent: 2em;">
Nesta linha, o Ministério da Saúde (2010), afirma a promoção da saúde é uma estratégia de interligada transversalmente na qual se verifica visibilidade aos fatores que colocam a saúde da população em risco e às diferenças entre necessidades, territórios e culturas presentes no nosso país, visando à criação de instrumentos e procedimentos que reduzam as situações de vulnerabilidade, defendam radicalmente a equidade e incorporem a participação e o controle sociais na gestão das políticas públicas.
De forma complementar, Buss (2000) destaca que a relações intersetorial e entre população e o Estado, assim como a qualificação para o exercício da cidadania e do controle social são contribuições relevantes que o exercício da promoção da saúde, por profissionais e ativistas da saúde, pode trazer para a sociedade.
</div>

<div style="text-align: justify; text-indent: 2em;">
Em relação aos benefícios trazidos pela promoção à saúde para a comunidade, Pinheiro et. al (2023) destaca a relevância da educação em saúde como instrumento para prevenção e promoção da saúde da sociedade. As atividades educacionais, apresentaram um grande potencial de influência na adesão de comportamentos saudáveis de vida com o objetivo de prevenir de doenças e promover o bem-estar, uma vez que as estratégias utilizadas, como as orientações verbais, uso de cartazes e distribuição de panfletos possibilitaram a ampliação de conhecimento e aproximação dos estudantes com a população.
</div>

# 4 Metodologia

<div style="text-align: justify; text-indent: 2em;">
O presente estudo possui uma abordagem de pesquisa quantitativa e, em relação a seu objetivo, esta pesquisa possui um perfil exploratório, uma vez que apresentará o resultado da análise quantitativa da relação dos indicadores socioeconômicos com os indicadores síntese de práticas de saúde.
</div>

<div style="text-align: justify; text-indent: 2em;">
Os dados socioeconômicos tiveram como período de referência o ano de 2023 e foram coletados por meio dos pacote `ipeadataR` e `Sidrar` e importados para o RStudio. Foram coletadas as seguintes variáveis:
</div>

<div style="text-align: justify; text-indent: 2em;">
- IDHM (Estados, Regional e Federal);
- PIB a preços de mercado (Estados, Municípios, Regional e Federal);
- PIB per Capita (Municípios, Estados, Regional e Federal);
- Índice de Gini (Estados, Regional e Federal);
- Índice de Vulnerabilidade Social (Estados,  Regional e Federal).
</div>

<div style="text-align: justify; text-indent: 2em;">
No que diz respeito aos indicadores síntese de práticas de saúde, foram coletados a partir dos dados disponibilizados pela Secretaria de Atenção Primária à Saúde (SAPS/MS) em relação ao ano de 2023, conforme descrição abaixo:
</div>

**Tabela 1 – Variáveis analisadas**

| Grupo                | Variável                                          |
|----------------------|---------------------------------------------------|
| Temas de saúde       | Saúde bucal                                       |
| Temas de saúde       | Alimentação saudável                              |
| Temas de saúde       | Saúde sexual e reprodutiva                        |
| Temas de saúde       | Saúde mental                                      |
| Temas de saúde       | Autocuidado de pessoas com doenças crônicas       |
| Práticas de saúde    | Antropometria                                     |
| Práticas de saúde    | Práticas corporais/atividade física               |
| Práticas de saúde    | Verificação da saúde vacinal                      |
| Prog. saúde nas escolas | Educação                                       |
| Prog. saúde nas escolas | Saúde                                          |
| Bolsa Família        | Percentual de cobertura de beneficiários acompanhados |

*Fonte: Elaboração própria*

<div style="text-align: justify; text-indent: 2em;">
Os indicadores foram construídos com base em proporções relativas a diferentes contextos. No que diz respeito aos indicadores de práticas e temas de saúde, considerou-se a razão entre a quantidade de práticas de saúde e a população cadastrada pelo IBGE. 
</div>

<div style="text-align: justify; text-indent: 2em;">
No que tange aos indicadores do Programa Saúde nas Escolas, adotou-se a razão entre a quantidade de práticas de saúde nas escolas e o quantitativo de estabelecimentos de ensino participantes do programa. 
</div>

<div style="text-align: justify; text-indent: 2em;">
Por fim, sobre a variável de percentual de cobertura de beneficiários acompanhados pelo Bolsa Família, como o dado já está padronizado em percentual, considerou-se que a avaliação em relação aos indicadores socioeconômicos será direta.
</div>

```{r, warning=FALSE, message=FALSE, echo = FALSE}
library(openxlsx)
library(kableExtra)
library(xlsx)
library(tidyverse)
library(ggplot2)
library(googledrive)
library(sf)
library(geobr)
library(readxl)
library(scales)
library(ggplot2)
library(scales)
library(ipeadatar)
library(writexl)
library(DBI)
library(bigrquery)

options(scipen = 99999)

setwd('C:/Users/helio/OneDrive/Documents/UNB/LAB_EST_I')
```

```{r, echo=FALSE}
pop_cad_2023 <- read.xlsx("C:/Users/helio/OneDrive/Documents/UNB/LAB_EST_I/DadosAtividadesePop/grupos 1 e 2 População Cadastrada/pop_cadastrada_2023_v2.xlsx", sheetName = 'BRASIL')

pse_2023 <- read.xlsx('C:/Users/helio/OneDrive/Documents/UNB/LAB_EST_I/DadosAtividadesePop/Saúde na Escola/Produção do PSE/producao_pse_2023.xlsx', sheetName = 'Dados', startRow = 10, endRow = 5370)

prom_saude_2023 <- read.xlsx('C:/Users/helio/OneDrive/Documents/UNB/LAB_EST_I/DadosAtividadesePop/grupo 2 Práticas para a Saúde/praticas2023.xlsx', sheetName = 'Dados', startRow = 12, endRow = 5372)

temas_saude_2023 <- read.xlsx('C:/Users/helio/OneDrive/Documents/UNB/LAB_EST_I/DadosAtividadesePop/grupo 1 Temas para a Saúde/temas2023.xlsx', sheetName = 'Dados', startRow = 12, endRow = 5442)

escolas_adesao_2023_2024 <- read_excel("C:/Users/helio/OneDrive/Documents/UNB/LAB_EST_I/DadosAtividadesePop/Saúde na Escola/Escolas com Adesão - Denominador/escolas_adesao_2023_2024.xlsx", sheet = "ADESÕES", skip = 5)

Bolsa_familia_2023 <- read.xlsx('C:/Users/helio/OneDrive/Documents/UNB/LAB_EST_I/DadosAtividadesePop/Bolsa Família/Bfa_Consolidado-geral-22023-porMunicipio.xlsx', sheetName = 'Bfa_Consolidado-geral-22023-por', startRow = 8, endRow = 5578)

```

```{r, echo=FALSE}
IDHM_Municipios <- read.xlsx('C:/Users/helio/OneDrive/Documents/UNB/LAB_EST_I/IDHM.xlsx', sheetName = 'IDHM - 2010')

PIB_PER_CAPITA_MUNICIP <- read.xlsx('C:/Users/helio/OneDrive/Documents/UNB/LAB_EST_I/PIB_PER_CAPITA_Municipal.xlsx', sheetName = 'PIB_PER_CAPITA')

```

```{r, echo=FALSE}
pop_cad_2023 <-pop_cad_2023 %>%
  mutate(SIGLA_UF = case_when(
    UF == 'ACRE' ~ "AC",
    UF == 'ALAGOAS' ~ "AL",
    UF == 'AMAPA' ~ "AP",
    UF == 'AMAZONAS' ~ "AM",
    UF == 'BAHIA' ~ "BA",
    UF == 'CEARA' ~ "CE",
    UF == 'DISTRITO FEDERAL' ~ "DF",
    UF == 'ESPIRITO SANTO' ~ "ES",
    UF == 'GOIAS' ~ "GO",
    UF == 'MARANHAO' ~ "MA",
    UF == 'MATO GROSSO' ~ "MT",
    UF == 'MATO GROSSO DO SUL' ~ "MS",
    UF == 'MINAS GERAIS' ~ "MG",
    UF == 'PARA' ~ "PA",
    UF == 'PARAIBA' ~ "PB",
    UF == 'PARANA' ~ "PR",
    UF == 'PERNAMBUCO' ~ "PE",
    UF == 'PIAUI' ~ "PI",
    UF == 'RIO DE JANEIRO' ~ "RJ",
    UF == 'RIO GRANDE DO NORTE' ~ "RN",
    UF == 'RIO GRANDE DO SUL' ~ "RS",
    UF == 'RONDONIA' ~ "RO",
    UF == 'RORAIMA' ~ "RR",
    UF == 'SANTA CATARINA' ~ "SC",
    UF == 'SAO PAULO' ~ "SP",
    UF == 'SERGIPE' ~ "SE",
    UF == 'TOCANTINS' ~ "TO",
    TRUE ~ NA_character_
  ))

pop_cad_2023 <- pop_cad_2023 %>%
  mutate(Municipio_UFS = str_c(Município, SIGLA_UF, sep = " - "))

```

```{r, echo=FALSE}
# TEMA
tema_padrao <- function() {
  theme_minimal() +
    theme(
      plot.title = element_text(hjust = 0.5, face = "bold", size = 14),
      plot.caption = element_text(hjust = 0.5, size = 9),
      legend.position = "bottom",
      legend.title = element_text(face = "bold"),
      axis.text.x = element_text(angle = 90, vjust = 0.5, hjust = 1)
    )
}

# MAPA
mapa_padrao <- function(data, titulo, legenda, paleta, limites = NULL, fonte = "Fonte: IPEA") {
  ggplot(data) +
    geom_sf(aes(fill = value), color = "white", size = 0.2) +
    geom_text(aes(x = coord_x, y = coord_y, 
                  label = format(round(value, 1), nsmall = 3)),
              color = "white", size = 1.4, fontface = "bold") +
    scale_fill_viridis_c(name = legenda, option = paleta, direction = -1, limits = limites) +
    labs(title = titulo, caption = fonte) +
    theme_void() +
    theme(
      plot.title = element_text(hjust = 0.5, face = "bold", size = 14),
      plot.caption = element_text(hjust = 0.5),
      legend.position = "bottom"
    )
}
```

```{r, echo=FALSE}
# DADOS DO IPEA
IVS <- ipeadata("AVS_IVS", language = "br") %>% filter(date == max(date))
GINI <- ipeadata("PNADCA_GINIUF", language = "br") %>% filter(date == max(date))
IDHM <- ipeadata("IDHM", language = "br") %>% filter(date == '2021-01-01')
PIB <- ipeadata("PIBPMCE", language = "br") %>% filter(date == max(date))
PIB_EST_PC <- read_excel('C:/Users/helio/OneDrive/Documents/UNB/LAB_EST_I/UF_Renda_Per_Capita.xlsx')
```

```{r, echo=FALSE}
# DADOS DO IPEA
# Criar tabela de estados
ufs <- data.frame(
  tcode = c(11, 12, 13, 14, 15, 16, 17, 21, 22, 23, 24, 25, 26, 27,
            28, 29, 31, 32, 33, 35, 41, 42, 43, 50, 51, 52, 53),
  estado = c("RO", "AC", "AM", "RR", "PA", "AP", "TO",
             "MA", "PI", "CE", "RN", "PB", "PE", "AL",
             "SE", "BA", "MG", "ES", "RJ", "SP",
             "PR", "SC", "RS", "MS", "MT", "GO", "DF"))

# Criar tabela de regiões
regioes <- data.frame(
  tcode = c(1, 2, 3, 4, 5),
  regiao = c("NORTE", "NORDESTE", "SUDESTE", "SUL", "CENTRO-OESTE")
)

# Criar tabela unificada de nomes
lookup_nomes <- bind_rows(
  data.frame(tcode = 0, nome = "Brasil"),          # Código do Brasil
  regioes %>% rename(nome = regiao),               # Regiões
  ufs %>% rename(UF_SIGLA = estado)                # Estados
)

# Tratamento dos dados
tratamento <- function(df) {
  df %>% 
    left_join(lookup_nomes, by = "tcode") %>% 
    select(tcode, UF_SIGLA, value) %>% 
    filter(tcode > 5)
}

dados_IVS  <- tratamento(IVS)
dados_GINI <- tratamento(GINI)
dados_IDHM <- tratamento(IDHM)
dados_PIB  <- tratamento(PIB)
dados_PIB_EST_PC  <- tratamento(PIB_EST_PC)

```

```{r, echo=FALSE}
### Tratamento de dados ###

pop_cad_2023 <- pop_cad_2023%>%
  rename('POP_CADASTRADA_IBGE' = 'Qt..Total.de.cadastros...limitado.pela.população.IBGE.',
         'Regiao' = 'Região')

pop_cad_2023 <- pop_cad_2023 %>%
  filter(POP_CADASTRADA_IBGE > 0)

pse_2023 <- pse_2023 %>%
  rename('IBGE' = 'Ibge')

temas_saude_2023 <- temas_saude_2023 %>%
  rename('IBGE' = 'Ibge',
        'UF_SIGLA' = 'Uf')

Bolsa_familia_2023 <- Bolsa_familia_2023 %>%
  rename('perc_cob_ben_acomp' = 'Perc..cobertura.de.beneficiários.acompanhados....',
         'UF_SIGLA' = 'Estado')

```

```{r, echo=FALSE}

# Tratamento dados - Temas de saúde 

base_temas_saude_2023 <- merge(pop_cad_2023, temas_saude_2023, by = "IBGE")

temas_saude_2023 <- base_temas_saude_2023%>%
  mutate(Municipio_UF = str_c(Municipio, UF_SIGLA, sep = " - "))%>%
  select('IBGE', 'UF_SIGLA', 'Municipio_UF', 'Temas_saude_tot', 'POP_CADASTRADA_IBGE')

base_temas_saude_2023 <- base_temas_saude_2023 %>%
  mutate(across((IBGE),
    as.numeric))
```

```{r, echo=FALSE}

# Tratamento dados - Práticas de promoção a saúde

base_pratic_saude_2023 <- prom_saude_2023 %>%
  rename('IBGE' = 'Ibge') %>%
  select('IBGE', 'Praticas_saude_tot')

base_temas_saude_2023 <- temas_saude_2023 %>%
  left_join(base_pratic_saude_2023, by = "IBGE")%>%
  mutate(Praticas_saude_tot = replace_na(Praticas_saude_tot, 0))


base_temas_saude_2023 <- base_temas_saude_2023%>%
  mutate(temas_praticas_tot = Praticas_saude_tot + Temas_saude_tot)

```

```{r, echo=FALSE, warning=FALSE, message = FALSE}

group_esc_adesao_2023_2024 <- escolas_adesao_2023_2024%>%
  mutate(Municipio_UF = str_c(MUNICÍPIO, UF, sep = " - ")) %>%
  select('UF',	'MUNICÍPIO', 'Municipio_UF', 'IBGE', 'CICLO', 'TIPO DE LOCALIZACAÇÃO',	
  'LOCALIZAÇÃO DIFERENCIADA', 'ESFERA ADMINISTRATIVA', 'NOME DA ESCOLA')

group_esc_adesao_2023_2024 <- escolas_adesao_2023_2024%>%
  group_by(IBGE, MUNICÍPIO, UF) %>%
  summarise(QTD_escolas = n()) %>%
  ungroup()

base_adesão_escolas_pse_2023 <- merge(group_esc_adesao_2023_2024, pse_2023, by = "IBGE")

base_adesão_escolas_pse_2023 <- base_adesão_escolas_pse_2023%>%
    mutate(Municipio_UF = str_c(MUNICÍPIO, UF, sep = " - ")) %>%
    select('IBGE', 'MUNICÍPIO', 'Municipio_UF', 'UF', 'QTD_escolas', 'Educação', 'Saúde')

base_adesão_escolas_pse_2023 <- base_adesão_escolas_pse_2023 %>%
    mutate(Regiao = case_when(
    UF == 'AC' ~ "NORTE",
    UF == 'AL' ~ "NORDESTE",
    UF == 'AP' ~ "NORTE",
    UF == 'AM' ~ "NORTE",
    UF == 'BA' ~ "NORDESTE",
    UF == 'CE' ~ "NORDESTE",
    UF == 'DF' ~ "CENTRO-OESTE",
    UF == 'ES' ~ "SUDESTE",
    UF == 'GO' ~ "CENTRO-OESTE",
    UF == 'MA' ~ "NORDESTE",
    UF == 'MT' ~ "CENTRO-OESTE",
    UF == 'MS' ~ "CENTRO-OESTE",
    UF == 'MG' ~ "SUDESTE",
    UF == 'PA' ~ "NORTE",
    UF == 'PB' ~ "NORDESTE",
    UF == 'PR' ~ "SUL",
    UF == 'PE' ~ "NORDESTE",
    UF == 'PI' ~ "NORDESTE",
    UF == 'RJ' ~ "SUDESTE",
    UF == 'RN' ~ "NORDESTE",
    UF == 'RS' ~ "SUL",
    UF == 'RO' ~ "NORTE",
    UF == 'RR' ~ "NORTE",
    UF == 'SC' ~ "SUL",
    UF == 'SP' ~ "SUDESTE",
    UF == 'SE' ~ "NORDESTE",
    UF == 'TO' ~ "NORTE",
    TRUE ~ NA_character_
  ))

base_adesão_escolas_pse_2023 <- base_adesão_escolas_pse_2023 %>%
  mutate(across(
    c(IBGE,
      Educação,
      Saúde),
    as.numeric
  ))

```

```{r, echo=FALSE}

# Tratamento dados - Bolsa Família

Bolsa_familia_2023 <- Bolsa_familia_2023%>%
  mutate(Regiao = case_when(
    UF_SIGLA == 'AC' ~ "NORTE",
    UF_SIGLA == 'AL' ~ "NORDESTE",
    UF_SIGLA == 'AP' ~ "NORTE",
    UF_SIGLA == 'AM' ~ "NORTE",
    UF_SIGLA == 'BA' ~ "NORDESTE",
    UF_SIGLA == 'CE' ~ "NORDESTE",
    UF_SIGLA == 'DF' ~ "CENTRO-OESTE",
    UF_SIGLA == 'ES' ~ "SUDESTE",
    UF_SIGLA == 'GO' ~ "CENTRO-OESTE",
    UF_SIGLA == 'MA' ~ "NORDESTE",
    UF_SIGLA == 'MT' ~ "CENTRO-OESTE",
    UF_SIGLA == 'MS' ~ "CENTRO-OESTE",
    UF_SIGLA == 'MG' ~ "SUDESTE",
    UF_SIGLA == 'PA' ~ "NORTE",
    UF_SIGLA == 'PB' ~ "NORDESTE",
    UF_SIGLA == 'PR' ~ "SUL",
    UF_SIGLA == 'PE' ~ "NORDESTE",
    UF_SIGLA == 'PI' ~ "NORDESTE",
    UF_SIGLA == 'RJ' ~ "SUDESTE",
    UF_SIGLA == 'RN' ~ "NORDESTE",
    UF_SIGLA == 'RS' ~ "SUL",
    UF_SIGLA == 'RO' ~ "NORTE",
    UF_SIGLA == 'RR' ~ "NORTE",
    UF_SIGLA == 'SC' ~ "SUL",
    UF_SIGLA == 'SP' ~ "SUDESTE",
    UF_SIGLA == 'SE' ~ "NORDESTE",
    UF_SIGLA == 'TO' ~ "NORTE",
    TRUE ~ NA_character_))

Bolsa_familia_2023 <- Bolsa_familia_2023%>%
  mutate(Pais = 'Brasil',
         Municipio_UF = (str_c(Município, UF_SIGLA, sep = " - ")))

```

```{r, echo=FALSE}

base_adesão_escolas_pse_2023 <- base_adesão_escolas_pse_2023 %>%
  rename('UF_SIGLA' = 'UF')

base_adesão_escolas_pse_2023 <- base_adesão_escolas_pse_2023%>%
  mutate(UF = case_when(
    UF_SIGLA == 'AC' ~ "ACRE",
    UF_SIGLA == 'AL' ~ "ALAGOAS",
    UF_SIGLA == 'AP' ~ "AMAPA",
    UF_SIGLA == 'AM' ~ "AMAZONAS",
    UF_SIGLA == 'BA' ~ "BAHIA",
    UF_SIGLA == 'CE' ~ "CEARA",
    UF_SIGLA == 'DF' ~ "DISTRITO - FEDERAL",
    UF_SIGLA == 'ES' ~ "ESPIRITO SANTO",
    UF_SIGLA == 'GO' ~ "GOIAS",
    UF_SIGLA == 'MA' ~ "MARANHÃO",
    UF_SIGLA == 'MT' ~ "MATO GROSSO",
    UF_SIGLA == 'MS' ~ "MATO GROSSO DO SUL",
    UF_SIGLA == 'MG' ~ "MINAS GERAIS",
    UF_SIGLA == 'PA' ~ "PARA",
    UF_SIGLA == 'PB' ~ "PARAIBA",
    UF_SIGLA == 'PR' ~ "PARANA",
    UF_SIGLA == 'PE' ~ "PERNAMBUCO",
    UF_SIGLA == 'PI' ~ "PIAUI",
    UF_SIGLA == 'RJ' ~ "RIO DE JANEIRO",
    UF_SIGLA == 'RN' ~ "RIO GRANDE DO NORTE",
    UF_SIGLA == 'RS' ~ "RIO GRANDE DO SUL",
    UF_SIGLA == 'RO' ~ "RONDONIA",
    UF_SIGLA == 'RR' ~ "RORAIMA",
    UF_SIGLA == 'SC' ~ "SANTA CATARINA",
    UF_SIGLA == 'SP' ~ "SAO PAULO",
    UF_SIGLA == 'SE' ~ "SERGIPE",
    UF_SIGLA == 'TO' ~ "TOCANTINS",
    TRUE ~ NA_character_))
```

```{r, echo=FALSE}

# Tratamento dados - Bolsa Família

base_temas_saude_2023 <- base_temas_saude_2023 %>%
  mutate(Regiao = case_when(
    UF_SIGLA == 'AC' ~ "NORTE",
    UF_SIGLA == 'AL' ~ "NORDESTE",
    UF_SIGLA == 'AP' ~ "NORTE",
    UF_SIGLA == 'AM' ~ "NORTE",
    UF_SIGLA == 'BA' ~ "NORDESTE",
    UF_SIGLA == 'CE' ~ "NORDESTE",
    UF_SIGLA == 'DF' ~ "CENTRO - OESTE",
    UF_SIGLA == 'ES' ~ "SUDESTE",
    UF_SIGLA == 'GO' ~ "CENTRO - OESTE",
    UF_SIGLA == 'MA' ~ "NORDESTE",
    UF_SIGLA == 'MT' ~ "CENTRO - OESTE",
    UF_SIGLA == 'MS' ~ "CENTRO - OESTE",
    UF_SIGLA == 'MG' ~ "SUDESTE",
    UF_SIGLA == 'PA' ~ "NORTE",
    UF_SIGLA == 'PB' ~ "NORDESTE",
    UF_SIGLA == 'PR' ~ "SUL",
    UF_SIGLA == 'PE' ~ "NORDESTE",
    UF_SIGLA == 'PI' ~ "NORDESTE",
    UF_SIGLA == 'RJ' ~ "SUDESTE",
    UF_SIGLA == 'RN' ~ "NORDESTE",
    UF_SIGLA == 'RS' ~ "SUL",
    UF_SIGLA == 'RO' ~ "NORTE",
    UF_SIGLA == 'RR' ~ "NORTE",
    UF_SIGLA == 'SC' ~ "SUL",
    UF_SIGLA == 'SP' ~ "SUDESTE",
    UF_SIGLA == 'SE' ~ "NORDESTE",
    UF_SIGLA == 'TO' ~ "NORTE",
    TRUE ~ NA_character_))

```

```{r, echo=FALSE}

# Considerando todas as cidades pop = 0 - Apuração Indicadores

ind_temas_saude <- base_temas_saude_2023 %>%
  mutate(Pais = 'Brasil',
        ind_temas_praticas_tot = ((temas_praticas_tot / POP_CADASTRADA_IBGE) * 100000))%>%
  select(Pais, IBGE, UF_SIGLA, Municipio_UF, Regiao, temas_praticas_tot, 
         ind_temas_praticas_tot, POP_CADASTRADA_IBGE)

#write.xlsx(ind_temas_saude, 'ind_temas_saude.xlsx')
```

```{r, echo=FALSE}

# Apuração Indicadores - Adesão Escolas

ind_adesão_escolas <- base_adesão_escolas_pse_2023 %>%
  mutate(Pais = 'Brasil',
         pse_tot = Educação + Saúde,
         ind_Educação = Educação / QTD_escolas,
         ind_Saúde = Saúde / QTD_escolas,
         ind_pse_tot = ind_Educação + ind_Saúde)%>%
  select(UF, Pais, IBGE, MUNICÍPIO, UF_SIGLA, Municipio_UF, QTD_escolas, Regiao, pse_tot, ind_pse_tot)

#write.xlsx(ind_adesão_escolas, "ind_adesão_escolas.xlsx")
```

# 5 Análise de Resultados

# 5.1 Indicadores de quantidade de atividades coletivas de saúde bucal {.tabset}

<div style="text-align: justify; text-indent: 2em;">
Os dados evidenciam uma dispersão elevada e constatou-se uma forte concentração de referente ao número de práticas de educação e saúde nas escolas em valores próximos a zero,  sendo que este comportamento ocorreu no âmbito estadual, regional e federal. Além disso, constatou-se a ocorrência de outliers, na série, ou seja, municípios que apresentaram uma elevada quantidade de práticas de saúde e educação em comparação a outras cidades.
</div>  
  
<div style="text-align: justify; text-indent: 2em;">
Em relação as métricas utilizadas, a variável “indicador” é representada pelo somatório das práticas de saúde e educação dividida pelo total de escolas da UF e/ou Regiao. Em relação a “taxa média”, ela é obtida por meio das taxas de práticas de saúde e educação dos municípios dividido pela quantidade de municípios por UF e Regiao.
</div>

<div style="text-align: justify; text-indent: 2em;">
Portanto, diante da alta volatilidade, assimetria dos resultados e presença de outliers, rejeita-se a adoção da premissa de normalidade das séries. Esta conclusão é reforçada pelos resultados dos testes de Shapiro-wilk, que, em todos as instâncias analisadas (estadual, regional e federal), não se verificou que o que o resultado do teste foi superior ao nível de significância adotado (5%). 
</div>

## Dados por UF

```{r, echo=FALSE, warning=FALSE}

kable(ind_temas_saude%>%
  group_by(UF_SIGLA) %>%
  summarise(Regiao = first(Regiao),
    indicador = round((sum(temas_praticas_tot) / sum(POP_CADASTRADA_IBGE))*100000,2),
    media = round(mean(ind_temas_praticas_tot, na.rm = TRUE),2),
    mediana = round(median(ind_temas_praticas_tot, na.rm = TRUE),2),
    desvio_padrao = round(sd(ind_temas_praticas_tot, na.rm = TRUE),2),
    minimo = round(min(ind_temas_praticas_tot, na.rm = TRUE),2),
    maximo = round(max(ind_temas_praticas_tot, na.rm = TRUE),2),
    pvalor_shapiro = ifelse(sum(!is.na(ind_temas_praticas_tot)) >= 3,
      round(tryCatch(shapiro.test(ind_temas_praticas_tot)$p.value, error = function(e) NA), 5),NA),
    Numerador = sum(temas_praticas_tot),
    Denominador = sum(POP_CADASTRADA_IBGE),
    n_municip = n())%>%
  arrange(Regiao, UF_SIGLA)) %>%
  kable_styling(full_width = FALSE, bootstrap_options = c("striped", "hover", "condensed"), font_size = 10)%>%
  row_spec(0, bold = TRUE, background = "#f2f2f2") %>%
  footnote(general = "*A coluna indicador foi calculada pela divisão do total de praticas adotadas (por UF, Regiao ou país) pela coluna de total de população cadastrada no IBGE.")%>%
    scroll_box(width = "100%", height = "500px")
```

## Dados por Regiao

```{r, echo=FALSE, warning=FALSE}

kable(ind_temas_saude%>%
  group_by(Regiao) %>%
  summarise(indicador = round((sum(temas_praticas_tot) / sum(POP_CADASTRADA_IBGE))*100000,2),
    media = round(mean(ind_temas_praticas_tot, na.rm = TRUE),2),
    mediana = round(median(ind_temas_praticas_tot, na.rm = TRUE),2),
    desvio_padrao = round(sd(ind_temas_praticas_tot, na.rm = TRUE),2),
    minimo = round(min(ind_temas_praticas_tot, na.rm = TRUE),2),
    maximo = round(max(ind_temas_praticas_tot, na.rm = TRUE),2),
    pvalor_shapiro = ifelse(sum(!is.na(ind_temas_praticas_tot)) >= 3,
      round(tryCatch(shapiro.test(ind_temas_praticas_tot)$p.value, error = function(e) NA), 5),NA),
    Numerador = sum(temas_praticas_tot),
    Denominador = sum(POP_CADASTRADA_IBGE),
    n_municip = n())%>%
  arrange(Regiao)) %>%
  kable_styling(full_width = FALSE, bootstrap_options = c("striped", "hover", "condensed"), font_size = 10)%>%
  row_spec(0, bold = TRUE, background = "#f2f2f2") %>%
  footnote(general = "*A coluna indicador foi calculada pela divisão do total de praticas adotadas (por UF, Regiao ou país) pela coluna de total de população cadastrada no IBGE.")

```

## Dados Nacionais

```{r, echo=FALSE, warning=FALSE}
ind_temas_saude %>%
  summarise(
    Pais = 'Brasil',
    Indicador = round((sum(temas_praticas_tot) / sum(POP_CADASTRADA_IBGE)) * 100000, 2),
    Media = round(mean(ind_temas_praticas_tot, na.rm = TRUE), 2),
    Mediana = round(median(ind_temas_praticas_tot, na.rm = TRUE), 2),
    Desvio_padrao = round(sd(ind_temas_praticas_tot, na.rm = TRUE), 2),
    Min = round(min(ind_temas_praticas_tot, na.rm = TRUE), 2),
    Max = round(max(ind_temas_praticas_tot, na.rm = TRUE), 2),
    Pvalor_shapiro = ifelse(
      sum(!is.na(ind_temas_praticas_tot)) >= 3,
      round(tryCatch(shapiro.test(ind_temas_praticas_tot)$p.value, error = function(e) NA), 5),
      NA
    ),
    Numerador = sum(temas_praticas_tot),
    Denominador = sum(POP_CADASTRADA_IBGE),
    n_municip = n()
  ) %>%
  kable(format = "html") %>%
  kable_styling(
    full_width = FALSE,
    bootstrap_options = c("striped", "hover", "condensed"),
    font_size = 10
  ) %>%
  row_spec(0, bold = TRUE, background = "#f2f2f2") %>%
  footnote(
    general = "*A coluna indicador foi calculada pela divisão do total de práticas adotadas (por UF, Regiao ou país) pela população cadastrada segundo o IBGE."
  )

```

## Gráficos

```{r, echo=FALSE, warning=FALSE, message=FALSE, fig.width=12, fig.height=4}
ggplot(ind_temas_saude,
       aes(x = ind_temas_praticas_tot, fill = Regiao)) +
  geom_histogram(alpha = 0.5, bins = 40, position = "identity") +
  labs(x = "Qtd. de Atividades coletivas de saúde por 100 mil habitantes",
     y = "Número de municípios") +
  theme_minimal()+
  theme(
    legend.position = "bottom",
    legend.box = "horizontal",
    legend.title = element_blank()
    )
```

```{r, echo=FALSE, fig.width=8, fig.height=4}
ggplot(ind_temas_saude, aes(y = ind_temas_praticas_tot, fill = Regiao)) +
geom_boxplot() +
labs(
  title = "Indicador de Qtd. de ativ. coletivas - Por Regiões", 
  subtitle = "Ano: 2023", 
  caption = "Fonte: Ministério da Saúde",
  y=""
) +
theme_bw() +
theme(
  plot.title = element_text(size = 12, face = "bold"),
  plot.subtitle = element_text(size = 10),
  legend.position = "bottom",
  legend.title = element_blank()

)
```

```{r, warning=FALSE, message=FALSE, echo = FALSE, fig.height= 6, fig.width=12}
ggplot(
  ind_temas_saude %>% 
    arrange(desc(ind_temas_praticas_tot)) %>% 
    slice_head(n = 10),
  aes(x = reorder(Municipio_UF, ind_temas_praticas_tot), y = ind_temas_praticas_tot)
) +
  geom_col(fill = "#33CC33") +
  coord_flip() +
scale_y_continuous(labels = label_number(big.mark = ".", decimal.mark = ",")) +
  labs(
    title = "Top 10 Municípios - Qtd. de ativ. coletivas de saúde",
    subtitle = "Ano: 2023",
    x = "Município",
    y = "Indicador",
    caption = "Fonte: Ministério da Saúde - Números para 100.000 habitantes"
  ) +
  theme_minimal(base_size = 14) +
  theme(
    plot.title = element_text(face = "bold"),
    plot.subtitle = element_text(size = 12),
    axis.title.y = element_blank()
  )
```

# 5.11 Indicadores Bolsa Família {.tabset}

<div style="text-align: justify; text-indent: 2em;">
Os dados evidenciam uma baixa dispersão (coeficiente de variação máximo de 18% por UF) e constatou-se uma forte concentração percentuais de cobertura em torno da média (83%), indicando que a maioria dos municípios consegue atingir patamares elevados de cobertura. No entanto, apesar da homogeneidade de dados constatada, verificou-se a presença de outliers na série.
</div>

<div style="text-align: justify; text-indent: 2em;">
Em relação aos percentuais de cobertura no âmbito regional, verifica-se que os estados da Regiao nordeste apresentaram os melhores resultados. No entanto, apesar dos patamares elevados de cobertura, os resultados identificados na Regiao Norte (estados de Amapá e Roraima) indicam a necessidade de aprimoramento em seus processos para uma evolução em seus percentuais.
</div>

<div style="text-align: justify; text-indent: 2em;">
Na instância estadual, constata-se que os resultados apresentados na Regiao Sudeste apresentaram maior amplitude (mínimo de 22% e o máximo de 100%), refletindo assim em uma maior volatilidade (desvio padrão de 13% para a Regiao), indicando uma maior desigualdade nos processos de acompanhamento dos beneficiários. 
</div>

<div style="text-align: justify; text-indent: 2em;">
No que diz respeito a premissa de normalidade da série, devido a característica da taxa percentual adotada (com valores entre 0 e 1 e com forte concentração assimétrica em valores próximos a 1), os testes estatísticos adotados por Regiao e as características do histograma indicam a não normalidade da série quando avalia-se os dados de forma global.
</div>

<div style="text-align: justify; text-indent: 2em;">
No entanto, avaliando de forma individualizada, verifica-se que para os estados do Acre, Amazonas, Amapá e Pará, constata-se não se rejeita a hipótese de normalidade, indicando a necessidade de uma avaliação mais específica para estes estados ou para a Regiao norte como um todo, conforme pode ser verificado na tabela abaixo:
</div>

## Dados por UF

```{r, echo=FALSE, warning=FALSE}
Bolsa_familia_2023 %>%
  group_by(UF_SIGLA) %>%
  summarise(
    media = percent(mean(perc_cob_ben_acomp, na.rm = TRUE), accuracy = 0.1),
    mediana = percent(median(perc_cob_ben_acomp, na.rm = TRUE), accuracy = 0.1),
    sd = percent(sd(perc_cob_ben_acomp, na.rm = TRUE), accuracy = 0.1),
    min = percent(min(perc_cob_ben_acomp, na.rm = TRUE), accuracy = 0.1),
    max = percent(max(perc_cob_ben_acomp, na.rm = TRUE), accuracy = 0.1),
    pvalor_shapiro = ifelse(
      sum(!is.na(perc_cob_ben_acomp)) >= 3,
      round(tryCatch(shapiro.test(perc_cob_ben_acomp)$p.value, error = function(e) NA), 5),
      NA
    ),
    n_municipios = n()
  ) %>%
  kable(format = "html") %>%
  kable_styling(
    full_width = FALSE,
    bootstrap_options = c("striped", "hover", "condensed"),
    font_size = 10
  ) %>%
  row_spec(0, bold = TRUE, background = "#f2f2f2") %>%
    scroll_box(width = "100%", height = "500px")

#write.xlsx(Bolsa_familia_2023, "Bolsa_familia_2023.xlsx")
```

## Dados por Regiao

```{r, echo=FALSE, warning=FALSE}
Bolsa_familia_2023 %>%
  group_by(Regiao) %>%
  summarise(
    media = percent(mean(perc_cob_ben_acomp, na.rm = TRUE), accuracy = 0.1),
    mediana = percent(median(perc_cob_ben_acomp, na.rm = TRUE), accuracy = 0.1),
    sd = percent(sd(perc_cob_ben_acomp, na.rm = TRUE), accuracy = 0.1),
    min = percent(min(perc_cob_ben_acomp, na.rm = TRUE), accuracy = 0.1),
    max = percent(max(perc_cob_ben_acomp, na.rm = TRUE), accuracy = 0.1),
    pvalor_shapiro = ifelse(
      sum(!is.na(perc_cob_ben_acomp)) >= 3,
      round(tryCatch(shapiro.test(perc_cob_ben_acomp)$p.value, error = function(e) NA), 5),
      NA
    ),
    n_municipios = n()
  ) %>%
  kable(format = "html") %>%
  kable_styling(
    full_width = FALSE,
    bootstrap_options = c("striped", "hover", "condensed"),
    font_size = 10
  ) %>%
  row_spec(0, bold = TRUE, background = "#f2f2f2")
```

## Dados Nacionais

```{r, echo=FALSE, warning=FALSE}
Bolsa_familia_2023 %>%
  summarise(País = 'Brasil',
    media = percent(mean(perc_cob_ben_acomp, na.rm = TRUE), accuracy = 0.1),
    mediana = percent(median(perc_cob_ben_acomp, na.rm = TRUE), accuracy = 0.1),
    sd = percent(sd(perc_cob_ben_acomp, na.rm = TRUE), accuracy = 0.1),
    min = percent(min(perc_cob_ben_acomp, na.rm = TRUE), accuracy = 0.1),
    max = percent(max(perc_cob_ben_acomp, na.rm = TRUE), accuracy = 0.1),
    pvalor_shapiro = ifelse(
      sum(!is.na(perc_cob_ben_acomp)) >= 3,
      round(tryCatch(shapiro.test(perc_cob_ben_acomp)$p.value, error = function(e) NA), 5),
      NA
    ),
    n_municipios = n()
  ) %>%
  kable(format = "html") %>%
  kable_styling(
    full_width = FALSE,
    bootstrap_options = c("striped", "hover", "condensed"),
    font_size = 10
  ) %>%
  row_spec(0, bold = TRUE, background = "#f2f2f2")
```

## Gráficos

```{r, echo=FALSE, fig.width=6, fig.height=4}

ggplot(Bolsa_familia_2023, 
    aes(x = Regiao, 
       y = perc_cob_ben_acomp, 
       fill = Regiao)) +
    geom_boxplot(
    alpha = 0.7,                # Transparência
    width = 0.6,                # Largura dos boxes
    outlier.shape = 21,         # Formato dos outliers
    outlier.color = "black",     # Cor dos outliers
    outlier.fill = "red",        # Preenchimento dos outliers
    outlier.size = 2            # Tamanho dos outliers
    ) +
    scale_y_continuous(
    labels = label_percent(scale = 100),  # Formato percentual
    limits = c(0, 1)                     # Limites de 0% a 100%
    ) +
    labs(
    y = "% - Cobertura e Acompanhamento",
    x = ""
    ) +
    scale_fill_brewer(palette = "Set2") +  
    theme_minimal() +
    theme(
    legend.position = "none",             
    plot.title = element_text(hjust = 0.5, face = "bold"),
    plot.subtitle = element_text(hjust = 0.5),
    axis.text.x = element_text(angle = 0, hjust = 0.5)
    )

```

```{r, warning=FALSE, echo=FALSE, fig.width=6, fig.height=4}

ggplot(Bolsa_familia_2023, 
      aes(x = perc_cob_ben_acomp, fill = Regiao)) +
      geom_histogram(
      aes(y = after_stat(count)),  # Contagem de municípios (não densidade)
      position = "identity",      # Empilha as barras (ou use "dodge" para lado a lado)
      alpha = 0.7,                # Transparência para sobreposição
      binwidth = 0.05,            # Largura dos intervalos (ajuste conforme necessário)
      color = "white",            # Cor da borda das barras
      size = 0.3                  # Espessura da borda
      ) +
      scale_x_continuous(
      labels = label_percent(scale = 100),  # Converte para percentual
      limits = c(0, 1)                   # Garante que o eixo x vá de 0% a 100%
      ) +
      labs(
      x = "Percentual de Cobertura/Acompanhamento",
      y = "Número de Municípios",
      ) +
      theme_minimal() +
      theme(
      legend.position = "bottom",
      legend.box = "horizontal",
      legend.title = element_blank(),
      plot.title = element_text(hjust = 0.5, face = "bold"),
      plot.subtitle = element_text(hjust = 0.5)
      )

```

```{r, warning=FALSE, message=FALSE, echo = FALSE, fig.height= 8, fig.width=12}

media_brasil <- mean(Bolsa_familia_2023$perc_cob_ben_acomp, na.rm = TRUE)

Bolsa_familia_2023 %>%
  group_by(UF_SIGLA) %>%
  summarise(media_perc = mean(perc_cob_ben_acomp, na.rm = TRUE)) %>%
  ggplot(aes(x = reorder(UF_SIGLA, media_perc), y = media_perc)) +
  geom_col(fill = "#33CC33") +
  geom_hline(yintercept = mean(Bolsa_familia_2023$perc_cob_ben_acomp, na.rm = TRUE), 
             linetype = "dashed", color = "red", size = 1) +
  annotate("text", x = 0.8, y = media_brasil + 0.015, 
           label = paste0("Média Brasil: ", round(media_brasil*100, 0), "%"), 
           color = "red", hjust = 0, size = 4) +
  coord_flip() +
  scale_y_continuous(labels = label_percent(scale = 100), limits = c(0, 1)) +
  labs(
    title = "Média de acompanhamento de beneficiários BFA por UF",
    subtitle = "Ano: 2023",
    x = "",
    y = "Percentual médio",
    caption = "Fonte: Ministério da Saúde"
  ) +
  theme_minimal(base_size = 14) +
  theme(
    plot.title = element_text(face = "bold"),
    plot.subtitle = element_text(size = 12)
  )

```

# 5.12 Indicadores socioecônomicos {.tabset}

## IVS

```{r, echo=FALSE, warning=FALSE, fig.width=12, fig.height=8}

dados_IVS %>%
  arrange(value) %>%
  mutate(nome = factor(UF_SIGLA, levels = UF_SIGLA)) %>%
  ggplot(aes(x = nome, y = value, fill = value)) +
  geom_bar(stat = "identity") +
  geom_text(aes(label = sprintf("%.2f", value)), hjust = -0.1, size = 3) +
  coord_flip() +
  scale_fill_gradient(low = "purple", high = "yellow") +
  labs(
    title = "Índice de Vulnerabilidade Social por Estado - 2022",
    x = NULL,
    y = "IVS"
  ) +
  theme_minimal() +
  theme(plot.title = element_text(hjust = 0.5, face = "bold"),
        legend.position = "none")

```

## IDMH

```{r, echo=FALSE, warning=FALSE}

dados_IDHM %>%
  arrange(value) %>%
  mutate(nome = factor(UF_SIGLA, levels = UF_SIGLA)) %>%
  ggplot(aes(x = nome, y = value, fill = value)) +
  geom_bar(stat = "identity") +
  geom_text(aes(label = sprintf("%.2f", value)), hjust = -0.1, size = 3) +
  coord_flip() +
  scale_fill_gradient(low = "purple", high = "yellow") +
  labs(
    title = "IDMH por estado - 2021",
    x = NULL,
    y = "IDMH"
  ) +
  theme_minimal() +
  theme(plot.title = element_text(hjust = 0.5, face = "bold"),
        legend.position = "none")

```

## GINI

```{r, echo=FALSE, warning=FALSE}

dados_GINI %>%
  arrange(value) %>%
  mutate(nome = factor(UF_SIGLA, levels = UF_SIGLA)) %>%
  ggplot(aes(x = nome, y = value, fill = value)) +
  geom_bar(stat = "identity") +
  geom_text(aes(label = sprintf("%.2f", value)), hjust = -0.1, size = 3) +
  coord_flip() +
  scale_fill_gradient(low = "purple", high = "yellow") +
  labs(
    title = "Indice GINI por estado - 2022",
    x = NULL,
    y = "Índice de GINI"
  ) +
  theme_minimal() +
  theme(plot.title = element_text(hjust = 0.5, face = "bold"),
        legend.position = "none")

```

## PIB Estadual

```{r, echo=FALSE, warning=FALSE, fig.width=15}
dados_PIB %>%
  arrange(value)%>%
  mutate(nome = factor(UF_SIGLA, levels = UF_SIGLA)) %>%
  ggplot(aes(x = nome, y = value/1000000, fill = value/1000000)) +
  geom_bar(stat = "identity") +
  geom_text(aes(label = sprintf("R$ %.0f bi", value/1000000)), hjust = -0.1, size = 3) +
  coord_flip() +
  scale_y_continuous(breaks = c(0, 1000, 2000, 3000, 4000),
                     labels = sprintf("%d bi", c(0, 1000, 2000, 3000, 4000)))+
  scale_fill_gradient(low = "purple", high = "yellow") +
  labs(
    title = "PIB por estado - 2021",
    x = "",
    y = ""
  ) +
  theme_minimal() +
  theme(plot.title = element_text(hjust = 0.5, face = "bold"),
        legend.position = "none",
        plot.margin = unit(c(0.01, 0.01, 0.01, 0.01), "cm"))
```

## PIB Percapita por UF

```{r, echo=FALSE, warning=FALSE, fig.width=15}
dados_PIB_EST_PC %>%
  arrange(value)%>%
  ggplot(aes(x = reorder(UF_SIGLA, value), y = value, fill = value)) +
  geom_bar(stat = "identity") +
  geom_text(aes(label = scales::label_number(big.mark = ".", prefix = "R$ ")(value)),
            hjust = -0.1, size = 3) +
  coord_flip() +
  scale_y_continuous(breaks = c(0, 20000, 40000,60000, 80000, 100000),
                     labels = sprintf("%d R$", c(0, 20000, 40000, 60000, 80000, 100000)))+
  scale_fill_gradient(low = "purple", high = "yellow") +
  labs(
    title = "PIB per capita por UF - 2023",
    x = "",
    y = ""
  ) +
  theme_minimal() +
  theme(plot.title = element_text(hjust = 0.5, face = "bold"),
        legend.position = "none",
        plot.margin = unit(c(0.01, 0.01, 0.01, 0.01), "cm"))
```


## PIB Per capita municipal

```{r, echo=FALSE, warning=FALSE, fig.width=15}

ggplot(
  pop_cad_2023 %>%
    arrange(desc(PIB_PER_CAPITA)) %>%
    slice_head(n = 10),
  aes(x = reorder(Municipio_UFS, PIB_PER_CAPITA/1000), y = PIB_PER_CAPITA/1000)
) +
  geom_col(fill = "#33CC33") +
  geom_text(aes(label = paste0("R$ ", format(round(PIB_PER_CAPITA/1000), big.mark = "."), " mil")),
            hjust = -0.1, size = 3) +
  coord_flip() +
  labs(
    title = "PIB per capita (anual) por Município - 2021",
    x = "",
    y = ""
  ) +
  theme_minimal() +
  theme(
    plot.title = element_text(hjust = 0.5, face = "bold"),
    legend.position = "none",
    plot.margin = unit(c(0.5, 0.5, 0.5, 0.5), "cm")
  )
```

## Box-plot PIB Per capita municipal por UF

```{r, echo=FALSE, warning=FALSE, fig.width=10, fig.height=15}
ggplot(
  pop_cad_2023,
  aes(y = reorder(SIGLA_UF, PIB_PER_CAPITA, FUN = median), x = PIB_PER_CAPITA)
) +
  geom_boxplot(fill = "#3399FF", outlier.color = "red", outlier.shape = 1) +
  scale_x_continuous(labels = scales::label_number(prefix = "R$ ", suffix = " mil")) +
  labs(
    title = "Distribuição do PIB per capita por Unidade Federativa (2021)",
    x = "",
    y = ""
  ) +
  theme_minimal() +
  theme(
    plot.title = element_text(hjust = 0.5, face = "bold"),
    axis.text.x = element_text(angle = 45, hjust = 1)
  )

```


# 5.13 Relacionamento dos indicadores de temas de saúde e socioeconômicos {.tabset}

```{r, echo=FALSE, warning=FALSE}

## Tratamentos de dados

dados_IVS <- dados_IVS %>%
  rename("IVS" = "value")

dados_IDHM <- dados_IDHM %>%
  rename("IDHM" = "value")

dados_GINI <- dados_GINI %>%
  rename("GINI" = "value")

dados_PIB <- dados_PIB %>%
  rename("PIB" = "value")

dados_PIB_EST_PC <- dados_PIB_EST_PC %>%
  rename("PIB_EST_PC" = "value")

Base_dados_socioeconomicos <- dados_GINI %>%
  inner_join(dados_IVS,  by = c("UF_SIGLA", "tcode")) %>%
  inner_join(dados_IDHM, by = c("UF_SIGLA", "tcode")) %>%
  inner_join(dados_PIB,  by = c("UF_SIGLA", "tcode")) %>%
  inner_join(dados_PIB_EST_PC,  by = c("UF_SIGLA", "tcode"))

UF_ind_temas_saude <- ind_temas_saude %>%
  group_by(UF_SIGLA) %>%
  summarise(
    Regiao = first(Regiao),
    UF = first(UF_SIGLA),
    Indicador_temas_praticas_tot = sum(temas_praticas_tot, na.rm = TRUE) / sum(POP_CADASTRADA_IBGE, na.rm = TRUE) * 100000) %>%
  select(UF_SIGLA, Regiao, Indicador_temas_praticas_tot)

UF_ind_temas_saude <- UF_ind_temas_saude %>%
  inner_join(Base_dados_socioeconomicos, UF_ind_temas_saude, by = "UF_SIGLA")

correl_Indicador_saude_IDHM = round(cor(UF_ind_temas_saude$Indicador_temas_praticas_tot, UF_ind_temas_saude$IDHM, method = "spearman"),2)
correl_Indicador_saude_GINI = round(cor(UF_ind_temas_saude$Indicador_temas_praticas_tot, UF_ind_temas_saude$GINI, method = "spearman"),2)
correl_Indicador_saude_IVS = round(cor(UF_ind_temas_saude$Indicador_temas_praticas_tot, UF_ind_temas_saude$IVS, method = "spearman"),2)
correl_Indicador_saude_PIB = round(cor(UF_ind_temas_saude$Indicador_temas_praticas_tot, UF_ind_temas_saude$PIB, method = "spearman"),2)
correl_Indicador_saude_PIB_EST_PC = round(cor(UF_ind_temas_saude$Indicador_temas_praticas_tot, UF_ind_temas_saude$PIB_EST_PC, method = "spearman"),2)

#write.xlsx(UF_ind_temas_saude, "UF_ind_temas_saude.xlsx")
```

```{r, echo=FALSE, warning=FALSE, message=FALSE, fig.height=4, fig.width=12}

vars_saude <- c("Indicador_temas_praticas_tot")

vars_socioeco <- c("IDHM", "GINI", "IVS", "PIB", "PIB_EST_PC")

correl_temas_saude <- expand_grid(Indicador = vars_saude, Socioeco = vars_socioeco) %>%
  mutate(Correlacao = map2_dbl(Indicador, Socioeco, ~
    round(cor(UF_ind_temas_saude[[.x]], UF_ind_temas_saude[[.y]], use = "complete.obs", method = "spearman"), 2)
  ))

ggplot(correl_temas_saude, aes(x = Socioeco, y = Indicador, fill = Correlacao)) +
  geom_tile(color = "white") +
  geom_text(aes(label = Correlacao), color = "black", size = 4) +
  scale_fill_gradient2(
    low = "blue",      # Cor para correlações negativas
    mid = "white",     # Cor neutra para correlação zero
    high = "red",      # Cor para correlações positivas
    midpoint = 0,      # Centro da escala
    limits = c(-1, 1), # Limite fixo para todas as correlações
    name = "Correlação"
  ) +
  theme_minimal() +
  labs(
    title = "Correlação Indicadores de Saúde e Variavel econômicas",
    x = "",
    y = ""
  ) +
  theme(plot.title = element_text(hjust = 0.5),
        legend.position = "none")

```

# 5.14 Relacionamento dos indicadores de temas de saude e socioeconômicos {.tabset}

## Saúde Bucal X IDHM

```{r, echo=FALSE, warning=FALSE, message=FALSE, fig.height=4, fig.width=12}

ggplot(UF_ind_temas_saude, aes(x = Indicador_temas_praticas_tot, y = IDHM)) +
  geom_point(color = "darkblue", size = 3) +
  geom_smooth(method = "lm", se = FALSE, color = "red", linetype = "dashed") +
  annotate("text", x = Inf, y = -Inf, 
           label = paste0("Correlação: ", round(correl_Indicador_saude_IDHM,2)),
           hjust = 1.1, vjust = -1.1, size = 4, fontface = "italic", color = "black") +
  labs(
    title = "Relação entre Indicador práticas e temas de saúde e IDHM",
    x = "Indicador qtd. ativ. coletiv. de Saúde Bucal (por 100 mil habitantes)",
    y = "IDHM"
  ) +
  theme_minimal() +
  theme(plot.title = element_text(hjust = 0.5))

```

## Saúde Bucal X Indice de GINI

```{r, echo=FALSE, warning=FALSE, message=FALSE, fig.height=4, fig.width=12}

ggplot(UF_ind_temas_saude, aes(x = Indicador_temas_praticas_tot, y = GINI)) +
  geom_point(color = "darkblue", size = 3) +
  geom_smooth(method = "lm", se = FALSE, color = "red", linetype = "dashed") +
  annotate("text", x = Inf, y = -Inf, 
           label = paste0("Correlação: ", round(correl_Indicador_saude_GINI,2)),
           hjust = 1.1, vjust = -1.1, size = 4, fontface = "italic", color = "black") +
  labs(
    title = "Relação entre Indicador qtd. ativ. coletiv. e GINI",
    x = "Indicador de Saúde Bucal (por 100 mil habitantes)",
    y = "GINI"
  ) +
  theme_minimal() +
  theme(plot.title = element_text(hjust = 0.5))

```

## Saúde Bucal X PIB

```{r, echo=FALSE, warning=FALSE, message=FALSE, fig.height=4, fig.width=12}

ggplot(UF_ind_temas_saude, aes(x = Indicador_temas_praticas_tot, y = PIB/1000000)) +
  geom_point(color = "darkblue", size = 3) +
  geom_smooth(method = "lm", se = FALSE, color = "red", linetype = "dashed") +
  annotate("text", x = Inf, y = -Inf, 
           label = paste0("Correlação: ", round(correl_Indicador_saude_PIB,2)),
           hjust = 1.1, vjust = -1.1, size = 4, fontface = "italic", color = "black") +
  labs(
    title = "Relação entre Indicador qtd. ativ. coletiv. e PIB",
    x = "Indicador de Saúde Bucal (por 100 mil habitantes)",
    y = "PIB (em bilhões de reais)"
  ) +
  theme_minimal() +
  theme(plot.title = element_text(hjust = 0.5))

```

## Saúde Bucal X PIB Per Capita

```{r, echo=FALSE, warning=FALSE, message=FALSE, fig.height=4, fig.width=12}

ggplot(UF_ind_temas_saude, aes(x = Indicador_temas_praticas_tot, y = PIB_EST_PC)) +
  geom_point(color = "darkblue", size = 3) +
  geom_smooth(method = "lm", se = FALSE, color = "red", linetype = "dashed") +
  annotate("text", x = Inf, y = -Inf, 
           label = paste0("Correlação: ", round(correl_Indicador_saude_PIB_EST_PC,2)),
           hjust = 1.1, vjust = -1.1, size = 4, fontface = "italic", color = "black") +
  labs(
    title = "Relação Indicador qtd. ativ. coletiv. de Saude e Per capita",
    x = "Indicador de Saúde Bucal (por 100 mil habitantes)",
    y = "PIB Per Capita"
  ) +
  theme_minimal() +
  theme(plot.title = element_text(hjust = 0.5))

```


## Saúde Bucal X IVS

```{r, echo=FALSE, warning=FALSE, message=FALSE, fig.height=4, fig.width=12}

ggplot(UF_ind_temas_saude, aes(x = Indicador_temas_praticas_tot, y = IVS)) +
  geom_point(color = "darkblue", size = 3) +
  geom_smooth(method = "lm", se = FALSE, color = "red", linetype = "dashed") +
  annotate("text", x = Inf, y = -Inf, 
           label = paste0("Correlação: ", round(correl_Indicador_saude_IVS,2)),
           hjust = 1.1, vjust = -1.1, size = 4, fontface = "italic", color = "black") +
  labs(
    title = "Relação entre Indicador qtd. ativ. coletiv. e IVS",
    x = "Indicador de Saúde Bucal (por 100 mil habitantes)",
    y = "IVS"
  ) +
  theme_minimal() +
  theme(plot.title = element_text(hjust = 0.5))

```


# 5.22 Indicadores de adesão de praticas de saúde nas escolas

```{r echo=FALSE, message=FALSE, warning=FALSE}

UF_ind_adesao_escolas <- ind_adesão_escolas %>%
  group_by(UF_SIGLA) %>%
  summarise(
    Regiao = first(Regiao),
    UF = first(UF),
    ind_pse_tot = sum(pse_tot, na.rm = TRUE) / sum(QTD_escolas, na.rm = TRUE))%>%
  select(UF_SIGLA, Regiao, ind_pse_tot)

UF_ind_adesao_escolas <- UF_ind_adesao_escolas %>%
  inner_join(Base_dados_socioeconomicos, UF_ind_adesao_escolas, by = "UF_SIGLA")

UF_ind_Bolsa_Familia <- Bolsa_familia_2023 %>%
  group_by(UF_SIGLA) %>%
  summarise(
    Regiao = first(Regiao),
    Indicador_Bolsa_Familia = mean(perc_cob_ben_acomp, na.rm = TRUE))%>%
  select(UF_SIGLA, Regiao, Indicador_Bolsa_Familia)

UF_ind_Bolsa_Familia <- UF_ind_Bolsa_Familia %>%
  inner_join(Base_dados_socioeconomicos, UF_ind_Bolsa_Familia, by = "UF_SIGLA")

correl_Indicador_pse_IDHM = round(cor(UF_ind_adesao_escolas$ind_pse_tot, UF_ind_adesao_escolas$IDHM, method = "spearman"),2)
correl_Indicador_pse_GINI = round(cor(UF_ind_adesao_escolas$ind_pse_tot, UF_ind_adesao_escolas$GINI, method = "spearman"),2)
correl_Indicador_pse_IVS = round(cor(UF_ind_adesao_escolas$ind_pse_tot, UF_ind_adesao_escolas$IVS, method = "spearman"),2)
correl_Indicador_pse_PIB = round(cor(UF_ind_adesao_escolas$ind_pse_tot, UF_ind_adesao_escolas$PIB, method = "spearman"),2)
correl_Indicador_pse_PIB_EST_PC = round(cor(UF_ind_adesao_escolas$ind_pse_tot, UF_ind_adesao_escolas$PIB_EST_PC, method = "spearman"),2)

correl_Indicador_Bolsa_Familia_IDHM = round(cor(UF_ind_Bolsa_Familia$Indicador_Bolsa_Familia, UF_ind_Bolsa_Familia$IDHM, method = "spearman"),2)
correl_Indicador_Bolsa_Familia_GINI = round(cor(UF_ind_Bolsa_Familia$Indicador_Bolsa_Familia, UF_ind_Bolsa_Familia$GINI, method = "spearman"),2)
correl_Indicador_Bolsa_Familia_IVS = round(cor(UF_ind_Bolsa_Familia$Indicador_Bolsa_Familia, UF_ind_Bolsa_Familia$IVS, method = "spearman"),2)
correl_Indicador_Bolsa_Familia_PIB = round(cor(UF_ind_Bolsa_Familia$Indicador_Bolsa_Familia, UF_ind_Bolsa_Familia$PIB, method = "spearman"),2)
correl_Indicador_Bolsa_Familia_PIB_EST_PC = round(cor(UF_ind_Bolsa_Familia$Indicador_Bolsa_Familia, UF_ind_Bolsa_Familia$PIB_EST_PC, method = "spearman"),2)

#write.xlsx(UF_ind_Bolsa_Familia, "UF_ind_Bolsa_Familia.xlsx")
#write.xlsx(UF_ind_adesao_escolas, "UF_ind_adesao_escolas.xlsx")
```

```{r, echo=FALSE, warning=FALSE, message=FALSE, fig.height=4, fig.width=6}

vars_saude <- c("ind_pse_tot")

vars_socioeco <- c("IDHM", "GINI", "IVS", "PIB", "PIB_EST_PC")

correl_adesao_escolas <- expand_grid(Indicador = vars_saude, Socioeco = vars_socioeco) %>%
  mutate(Correlacao = map2_dbl(Indicador, Socioeco, ~
    round(cor(UF_ind_adesao_escolas[[.x]], UF_ind_adesao_escolas[[.y]], method = "spearman", use = "complete.obs"), 2)
  ))

ggplot(correl_adesao_escolas, aes(x = Socioeco, y = Indicador, fill = Correlacao)) +
  geom_tile(color = "white") + 
  geom_text(aes(label = Correlacao), color = "black", size = 4) +
  scale_fill_gradient2(
    low = "blue", mid = "white", high = "red",
    midpoint = 0, limits = c(-1, 1),
    name = "Correlação"
  ) +
  theme_minimal() +
  labs(
    title = "Correlacão: Adesao escolas vs. Variaveis Socioeconômicas",
    x = "", y = ""
  ) +
  theme(
    plot.title = element_text(hjust = 0.5),
    legend.position = "none"
  )

```

# 5.25 Indicadores de educação de saude nas escolas e socioeconômicos {.tabset}

## Saúde nas escolas X IDHM

```{r, echo=FALSE, warning=FALSE, message=FALSE, fig.height=4, fig.width=12}

ggplot(UF_ind_adesao_escolas, aes(x = ind_pse_tot, y = IDHM)) +
  geom_point(color = "darkblue", size = 3) +
  geom_smooth(method = "lm", se = FALSE, color = "red", linetype = "dashed") +
  annotate("text", x = Inf, y = -Inf, 
           label = paste0("Correlação: ", round(correl_Indicador_pse_IDHM,2)),
           hjust = 1.1, vjust = -1.1, size = 4, fontface = "italic", color = "black") +
  labs(
    title = "Relação entre Indicador adesão PSE e IDHM",
    x = "Indicador",
    y = "IDHM"
  ) +
  theme_minimal() +
  theme(plot.title = element_text(hjust = 0.5))

```

## Saúde nas escolas X GINI

```{r, echo=FALSE, warning=FALSE, message=FALSE, fig.height=4, fig.width=12}

ggplot(UF_ind_adesao_escolas, aes(x = ind_pse_tot, y = GINI)) +
  geom_point(color = "darkblue", size = 3) +
  geom_smooth(method = "lm", se = FALSE, color = "red", linetype = "dashed") +
  annotate("text", x = Inf, y = -Inf, 
           label = paste0("Correlação: ", round(correl_Indicador_pse_GINI,2)),
           hjust = 1.1, vjust = -1.1, size = 4, fontface = "italic", color = "black") +
  labs(
    title = "Relação entre Indicador adesão PSE e GINI",
    x = "Indicador",
    y = "GINI"
  ) +
  theme_minimal() +
  theme(plot.title = element_text(hjust = 0.5))

```

## Saúde nas escolas X PIB

```{r, echo=FALSE, warning=FALSE, message=FALSE, fig.height=4, fig.width=12}

ggplot(UF_ind_adesao_escolas, aes(x = ind_pse_tot, y = PIB/1000000)) +
  geom_point(color = "darkblue", size = 3) +
  geom_smooth(method = "lm", se = FALSE, color = "red", linetype = "dashed") +
  annotate("text", x = Inf, y = -Inf, 
           label = paste0("Correlação: ", round(correl_Indicador_pse_PIB,2)),
           hjust = 1.1, vjust = -1.1, size = 4, fontface = "italic", color = "black") +
  labs(
    title = "Relação entre Indicador adesão PSE e GINI",
    x = "Indicador",
    y = "PIB (em bilhões de reais)"
  ) +
  theme_minimal() +
  theme(plot.title = element_text(hjust = 0.5))

```

## Saúde nas escolas X PIB per Capita

```{r, echo=FALSE, warning=FALSE, message=FALSE, fig.height=4, fig.width=12}

ggplot(UF_ind_adesao_escolas, aes(x = ind_pse_tot, y = PIB_EST_PC)) +
  geom_point(color = "darkblue", size = 3) +
  geom_smooth(method = "lm", se = FALSE, color = "red", linetype = "dashed") +
  annotate("text", x = Inf, y = -Inf, 
           label = paste0("Correlação: ", round(correl_Indicador_pse_PIB_EST_PC,2)),
           hjust = 1.1, vjust = -1.1, size = 4, fontface = "italic", color = "black") +
  labs(
    title = "Relação entre Indicador adesão PSE e PIB per Capita",
    x = "Indicador",
    y = "PIB per Capita"
  ) +
  theme_minimal() +
  theme(plot.title = element_text(hjust = 0.5))

```

## Saúde nas escolas X IVS

```{r, echo=FALSE, warning=FALSE, message=FALSE, fig.height=4, fig.width=12}

ggplot(UF_ind_adesao_escolas, aes(x = ind_pse_tot, y = IVS)) +
  geom_point(color = "darkblue", size = 3) +
  geom_smooth(method = "lm", se = FALSE, color = "red", linetype = "dashed") +
  annotate("text", x = Inf, y = -Inf, 
           label = paste0("Correlação: ", round(correl_Indicador_pse_IVS,2)),
           hjust = 1.1, vjust = -1.1, size = 4, fontface = "italic", color = "black") +
  labs(
    title = "Relação entre Indicador adesão PSE e PIB per capita",
    x = "Indicador",
    y = "IVS"
  ) +
  theme_minimal() +
  theme(plot.title = element_text(hjust = 0.5))

```

# 5.24 Relação percentual de cobertura acompanhados BF socioeconômicos

```{r, echo=FALSE, warning=FALSE, message=FALSE, fig.height=2, fig.width=6}

vars_saude <- c("Indicador_Bolsa_Familia")

vars_socioeco <- c("IDHM", "GINI", "IVS", "PIB", "PIB_EST_PC")

correl_Bolsa_Familia <- expand_grid(Indicador = vars_saude, Socioeco = vars_socioeco) %>%
  mutate(Correlacao = map2_dbl(Indicador, Socioeco, ~
    round(cor(UF_ind_Bolsa_Familia[[.x]], UF_ind_Bolsa_Familia[[.y]], method = "spearman", use = "complete.obs"), 2)
  ))

ggplot(correl_Bolsa_Familia, aes(x = Socioeco, y = Indicador, fill = Correlacao)) +
  geom_tile(color = "white") + 
  geom_text(aes(label = Correlacao), color = "black", size = 4) +
  scale_fill_gradient2(
    low = "blue", mid = "white", high = "red",
    midpoint = 0, limits = c(-1, 1),
    name = "Correlação"
  ) +
  theme_minimal() +
  labs(
    title = "Correlacao: Percentual cobertura BF vs. Variaveis Socioeconômicas",
    x = "", y = ""
  ) +
  theme(
    plot.title = element_text(hjust = 0.5),
    legend.position = "none"
  )

```


# 5.26 Relação Indicadores cobertura BFA e socioeconômicos {.tabset}

## Cobertura BFA X IDHM

```{r, echo=FALSE, warning=FALSE, message=FALSE, fig.height=4, fig.width=12}

ggplot(UF_ind_Bolsa_Familia, aes(x = Indicador_Bolsa_Familia, y = IDHM)) +
  geom_point(color = "darkblue", size = 3) +
  geom_smooth(method = "lm", se = FALSE, color = "red", linetype = "dashed") +
  annotate("text", x = Inf, y = -Inf, 
           label = paste0("Correlação: ", round(correl_Indicador_Bolsa_Familia_IDHM,2)),
           hjust = 1.1, vjust = -1.1, size = 4, fontface = "italic", color = "black") +
  labs(
    title = "Relação entre Indicador cobertura BF nas escolas e IDHM",
    x = "Indicador",
    y = "IDHM"
  ) +
  theme_minimal() +
  theme(plot.title = element_text(hjust = 0.5))

```

## Cobertura BFA X GINI

```{r, echo=FALSE, warning=FALSE, message=FALSE, fig.height=4, fig.width=12}

ggplot(UF_ind_Bolsa_Familia, aes(x = Indicador_Bolsa_Familia, y = GINI)) +
  geom_point(color = "darkblue", size = 3) +
  geom_smooth(method = "lm", se = FALSE, color = "red", linetype = "dashed") +
  annotate("text", x = Inf, y = -Inf, 
           label = paste0("Correlação: ", round(correl_Indicador_Bolsa_Familia_GINI,2)),
           hjust = 1.1, vjust = -1.1, size = 4, fontface = "italic", color = "black") +
  labs(
    title = "Relação entre Indicador cobertura BF nas escolas e GINI",
    x = "Indicador",
    y = "GINI"
  ) +
  theme_minimal() +
  theme(plot.title = element_text(hjust = 0.5))

```

## Cobertura BFA X PIB

```{r, echo=FALSE, warning=FALSE, message=FALSE, fig.height=4, fig.width=12}

ggplot(UF_ind_Bolsa_Familia, aes(x = Indicador_Bolsa_Familia, y = PIB/1000000)) +
  geom_point(color = "darkblue", size = 3) +
  geom_smooth(method = "lm", se = FALSE, color = "red", linetype = "dashed") +
  annotate("text", x = Inf, y = -Inf, 
           label = paste0("Correlação: ", round(correl_Indicador_Bolsa_Familia_PIB,2)),
           hjust = 1.1, vjust = -1.1, size = 4, fontface = "italic", color = "black") +
  labs(
    title = "Relação entre Indicador cobertura BF nas escolas e PIB",
    x = "Indicador",
    y = "PIB (em bilhões de reais)"
  ) +
  theme_minimal() +
  theme(plot.title = element_text(hjust = 0.5))

```

## Cobertura BFA X PIB per Capita

```{r, echo=FALSE, warning=FALSE, message=FALSE, fig.height=4, fig.width=12}

ggplot(UF_ind_Bolsa_Familia, aes(x = Indicador_Bolsa_Familia, y = PIB_EST_PC)) +
  geom_point(color = "darkblue", size = 3) +
  geom_smooth(method = "lm", se = FALSE, color = "red", linetype = "dashed") +
  annotate("text", x = Inf, y = -Inf, 
           label = paste0("Correlação: ", round(correl_Indicador_Bolsa_Familia_PIB_EST_PC,2)),
           hjust = 1.1, vjust = -1.1, size = 4, fontface = "italic", color = "black") +
  labs(
    title = "Relação entre Indicador cobertura BF nas escolas e PIB Per Capita",
    x = "Indicador",
    y = "PIB per Capita"
  ) +
  theme_minimal() +
  theme(plot.title = element_text(hjust = 0.5))

```

## Cobertura BFA X IVS

```{r, echo=FALSE, warning=FALSE, message=FALSE, fig.height=4, fig.width=12}

ggplot(UF_ind_Bolsa_Familia, aes(x = Indicador_Bolsa_Familia, y = IVS)) +
  geom_point(color = "darkblue", size = 3) +
  geom_smooth(method = "lm", se = FALSE, color = "red", linetype = "dashed") +
  annotate("text", x = Inf, y = -Inf, 
           label = paste0("Correlação: ", round(correl_Indicador_Bolsa_Familia_IVS,2)),
           hjust = 1.1, vjust = -1.1, size = 4, fontface = "italic", color = "black") +
  labs(
    title = "Relação entre Indicador cobertura BF nas escolas e IVS",
    x = "Indicador",
    y = "IVS"
  ) +
  theme_minimal() +
  theme(plot.title = element_text(hjust = 0.5))

```

# 5.27 Criação Datasets looker Studio

```{r, echo=TRUE, warning=FALSE, message=FALSE}

dataset_correlacao <- rbind(correl_temas_saude, correl_adesao_escolas)

dataset_correlacao <- dataset_correlacao %>%
  rename(Desc_Indicador = Indicador)
  
  
  #write.xlsx(dataset_correlacao, 'dataset_correlacao.xlsx')
```

```{r, echo=TRUE, warning=FALSE, message=FALSE}
#ind_adesão_escolas$ind_pse_tot
dataset_looker_pt1 <- ind_adesão_escolas %>%
  mutate(
    UF_SIGLA_BR = str_c("BR", UF_SIGLA, sep = "-"),
    Desc_Indicador = "ind_pse_tot",
    Indicador = ind_pse_tot
  ) %>%
  select(Pais, IBGE, UF_SIGLA, UF_SIGLA_BR, Municipio_UF, Regiao, Desc_Indicador, Indicador)

dataset_looker_pt2 <- ind_temas_saude %>%
  mutate(
    UF_SIGLA_BR = str_c("BR", UF_SIGLA, sep = "-"),
    Desc_Indicador = "ind_temas_praticas_tot",
    Indicador = ind_temas_praticas_tot
  ) %>%
  select(Pais, IBGE, UF_SIGLA, UF_SIGLA_BR, Municipio_UF, Regiao, Desc_Indicador, Indicador)

dataset_looker_pt3 <- Bolsa_familia_2023 %>%
  mutate(UF_SIGLA_BR = str_c("BR", UF_SIGLA, sep = "-")) %>%
  pivot_longer(
    cols = c(perc_cob_ben_acomp),
    names_to = "Desc_Indicador",
    values_to = "Indicador"
  ) %>%
  select(Pais, IBGE, UF_SIGLA, UF_SIGLA_BR, Municipio_UF, Regiao, Desc_Indicador, Indicador)

dataset_looker <- bind_rows(
  dataset_looker_pt1,
  dataset_looker_pt2,
  dataset_looker_pt3
)

dataset_looker <- dataset_looker %>%
  inner_join(IDHM_Municipios, by = c("IBGE", "UF_SIGLA")) %>%
  inner_join(PIB_PER_CAPITA_MUNICIP, by = c("IBGE", "UF_SIGLA"))

dados_unificados <- dataset_looker %>%
  select(
    Pais, IBGE, UF_SIGLA, Municipio_UF, UF_SIGLA_BR, Regiao,
    Desc_Indicador, Indicador, IDHM_2010, PIB_per_capita
  ) %>%
  pivot_longer(
    cols = c(IDHM_2010, PIB_per_capita),
    names_to = "Desc_Indicador_socioeconomico",
    values_to = "Indicador_socioeconomico"
  )

```

```{r, echo=TRUE, warning=FALSE, message=FALSE}

#pasta_destino <- drive_get("Lab_Est")

#drive_upload(
#  media = "dados_unificados.xlsx",       # arquivo local
#  path = pasta_destino,                  # pasta no Drive
#  name = "dados_unificados.xlsx",        # nome do arquivo lá
#  overwrite = TRUE                       # sobrescreve se já existir
#)

```

```{r, echo=FALSE, warning=FALSE, message=FALSE}

#bq_dataset_create(bq_dataset(project = "lab-est", dataset = "dados_municipais_PIB_IDHM"))

con <- dbConnect(
  bigquery(),
  project = "lab-est",
  dataset = "dados_municipais_PIB_IDHM",
  billing = "lab-est"
)

dbWriteTable(
  con,
  name = "dados_municipais_PIB_IDHM",
  value = dados_unificados,
  overwrite = TRUE
)

dbDisconnect(con)

```

```{r, echo=TRUE, warning=FALSE, message=FALSE}

dataset_looker_ind_escolas <- ind_adesão_escolas %>%
    mutate(UF_SIGLA_BR = str_c("BR", UF_SIGLA, sep = "-"))%>%
  select(UF, Pais, IBGE, UF_SIGLA, UF_SIGLA_BR, Municipio_UF, Regiao, QTD_escolas, pse_tot) %>%
  pivot_longer(cols = c(pse_tot),
               names_to = "Desc_Indicador",
               values_to = "Indicador")

#bq_dataset_create(bq_dataset(project = "lab-est", dataset = "Ind_adesao_escolas"))

con <- dbConnect(
  bigquery(),
  project = "lab-est",
  dataset = "Ind_adesao_escolas",
  billing = "lab-est"
)

dbWriteTable(
  con,
  name = "Ind_adesao_escolas",
  value = dataset_looker_ind_escolas,
  overwrite = TRUE
)

dbDisconnect(con)

```

```{r, echo=TRUE, warning=FALSE, message=FALSE}
dataset_looker_Prat <- ind_praticas_saude %>%
  mutate(UF_SIGLA_BR = str_c("BR", UF_SIGLA, sep = "-"))%>%
  select(UF, Pais, IBGE, UF_SIGLA, UF_SIGLA_BR, Municipio_UF, Regiao, Antropometria, Praticas_atividades_corporais, Verific_sit_vacina, POP_CADASTRADA_IBGE) %>%
  pivot_longer(cols = c(Antropometria, Praticas_atividades_corporais, Verific_sit_vacina),
               names_to = "Desc_Indicador",
               values_to = "Indicador")

dataset_looker_tem <- ind_temas_saude %>%
  mutate(UF_SIGLA_BR = str_c("BR", UF_SIGLA, sep = "-"))%>%
  select(UF, Pais, IBGE, UF_SIGLA, UF_SIGLA_BR, Municipio_UF, Regiao, Aliment_saudav, Saude_bucal, Saude_mental, Saude_reprodut, auto_cuid_doenc_cronic, POP_CADASTRADA_IBGE) %>%
  pivot_longer(cols = c(Aliment_saudav, Saude_bucal, Saude_mental, Saude_reprodut, auto_cuid_doenc_cronic),
               names_to = "Desc_Indicador",
               values_to = "Indicador")

dataset_looker_prat_tem <- bind_rows(
  dataset_looker_Prat,
  dataset_looker_tem
)

```

```{r, echo=TRUE, warning=FALSE, message=FALSE}

#bq_dataset_create(bq_dataset(project = "lab-est", dataset = "Ind_praticas_temas_saude"))

con <- dbConnect(
  bigquery(),
  project = "lab-est",
  dataset = "Ind_praticas_temas_saude",
  billing = "lab-est"
)

dbWriteTable(
  con,
  name = "Ind_praticas_temas_saude",
  value = dataset_looker_prat_tem,
  overwrite = TRUE
)

dbDisconnect(con)

```

```{r, echo=TRUE, warning=FALSE, message=FALSE}

dataset_looker_UF_pt1 <- UF_ind_adesao_escolas %>%
  mutate(UF_SIGLA_BR = str_c("BR", UF_SIGLA, sep = "-"),
         Pais = "BR") %>%
  select(Pais, UF_SIGLA, UF_SIGLA_BR, Regiao, Indicador_Educacao, Indicador_Saude, GINI, IVS, IDHM, PIB_EST_PC) %>%
  pivot_longer(cols = c(Indicador_Educacao, Indicador_Saude),
               names_to = "Desc_Indicador",
               values_to = "Indicador") %>%
  pivot_longer(cols = c(GINI, IVS, IDHM, PIB_EST_PC),
               names_to = "Variavel_socioeco",
               values_to = "Valor_socioeco")

dataset_looker_UF_pt2 <- UF_ind_praticas_saude %>%
  mutate(UF_SIGLA_BR = str_c("BR", UF_SIGLA, sep = "-"),
         Pais = "BR") %>%
  select(Pais, UF_SIGLA, UF_SIGLA_BR, Regiao, Indicador_Antropometria, 
         Ind_verif_vacina, Ind_Prat_ativ_corp, GINI, IVS, IDHM, PIB_EST_PC) %>%
  pivot_longer(cols = c(Indicador_Antropometria, Ind_verif_vacina, Ind_Prat_ativ_corp),
               names_to = "Desc_Indicador",
               values_to = "Indicador") %>%
  pivot_longer(cols = c(GINI, IVS, IDHM, PIB_EST_PC),
               names_to = "Variavel_socioeco",
               values_to = "Valor_socioeco")

dataset_looker_UF_pt3 <- UF_ind_temas_saude %>%
  mutate(UF_SIGLA_BR = str_c("BR", UF_SIGLA, sep = "-"),
         Pais = "BR") %>%
  select(Pais, UF_SIGLA, UF_SIGLA_BR, Regiao, Indicador_saude_bucal, Indicador_saude_reprodut, Indicador_auto_cuidad, Indicador_saude_mental, Indicador_saude_reprodut,  GINI, IVS, IDHM, PIB_EST_PC) %>%
  pivot_longer(cols = c(Indicador_saude_bucal, Indicador_saude_reprodut, Indicador_auto_cuidad, Indicador_saude_mental, Indicador_auto_cuidad),
               names_to = "Desc_Indicador",
               values_to = "Indicador") %>%
  pivot_longer(cols = c(GINI, IVS, IDHM, PIB_EST_PC),
               names_to = "Variavel_socioeco",
               values_to = "Valor_socioeco")

dataset_looker_UF_pt4 <- UF_ind_Bolsa_Familia%>%
  mutate(UF_SIGLA_BR = str_c("BR", UF_SIGLA, sep = "-"),
         Pais = "BR") %>%
  select(Pais, UF_SIGLA, UF_SIGLA_BR, Regiao, Indicador_Bolsa_Familia,
         GINI, IVS, IDHM, PIB_EST_PC) %>%
  pivot_longer(cols = c(Indicador_Bolsa_Familia),
               names_to = "Desc_Indicador",
               values_to = "Indicador") %>%
  pivot_longer(cols = c(GINI, IVS, IDHM, PIB_EST_PC),
               names_to = "Variavel_socioeco",
               values_to = "Valor_socioeco")

dataset_looker_UF <- bind_rows(
  dataset_looker_UF_pt1,
  dataset_looker_UF_pt2,
  dataset_looker_UF_pt3,
  dataset_looker_UF_pt4
)

dataset_looker_correl <- dataset_looker_UF %>%
  inner_join(dataset_correlacao, by = "Desc_Indicador")%>%
  select(Pais, UF_SIGLA, UF_SIGLA_BR, Regiao, Desc_Indicador, Indicador, Variavel_socioeco, Valor_socioeco, Correlacao)

#bq_dataset_create(bq_dataset(project = "lab-est", dataset = "Correlacao_UF_Indicadores"))

con <- dbConnect(
  bigquery(),
  project = "lab-est",
  dataset = "Correlacao_UF_Indicadores",
  billing = "lab-est"
)

dbWriteTable(
  con,
  name = "Correlacao_UF_Indicadores",
  value = dataset_looker_correl,
  overwrite = TRUE
)

dbDisconnect(con)

```

```{r, echo=TRUE, warning=FALSE, message=FALSE}
cor_UF <- dados_unificados %>%
  group_by(UF_SIGLA, Desc_Indicador, Desc_Indicador_socioeconomico) %>%
  summarise(correlacao = cor(Indicador, Indicador_socioeconomico, use = "complete.obs"))%>%
  mutate(nivel = "UF") %>%
  rename(grupo = UF_SIGLA)

cor_regiao <- dados_unificados %>%
  group_by(Regiao, Desc_Indicador, Desc_Indicador_socioeconomico) %>%
  summarise(correlacao = cor(Indicador, Indicador_socioeconomico, use = "complete.obs"))%>%
  mutate(nivel = "Região") %>%
  rename(grupo = Regiao)

cor_brasil <- dados_unificados %>%
  group_by(Desc_Indicador, Desc_Indicador_socioeconomico) %>%
  summarise(correlacao = cor(Indicador, Indicador_socioeconomico, use = "complete.obs"))%>%
  mutate(nivel = "Brasil", grupo = "Brasil")

correlacoes_completas <- bind_rows(cor_UF, cor_regiao, cor_brasil)

# Join por UF
join_uf <- dados_unificados %>%
  left_join(correlacoes_completas %>% filter(nivel == "UF"), 
            by = c("UF_SIGLA" = "grupo", 
                   "Desc_Indicador", 
                   "Desc_Indicador_socioeconomico")) %>%
  mutate(nivel_correlacao = "UF")

# Join por Região
join_regiao <- dados_unificados %>%
  left_join(correlacoes_completas %>% filter(nivel == "Região"), 
            by = c("Regiao" = "grupo", 
                   "Desc_Indicador", 
                   "Desc_Indicador_socioeconomico")) %>%
  mutate(nivel_correlacao = "Região")

# Join Brasil
join_brasil <- dados_unificados %>%
  left_join(correlacoes_completas %>% filter(nivel == "Brasil"), 
            by = c("Desc_Indicador", "Desc_Indicador_socioeconomico")) %>%
  mutate(nivel_correlacao = "Brasil")

# Junta tudo
dados_unificados_com_cor <- bind_rows(join_uf, join_regiao, join_brasil)

```

```{r, echo=TRUE, warning=FALSE, message=FALSE}

#bq_dataset_create(bq_dataset(project = "lab-est", dataset = "Correlacao_MUNICP_UF_Ind"))

con <- dbConnect(
  bigquery(),
  project = "lab-est",
  dataset = "Correlacao_MUNICP_UF_Ind",
  billing = "lab-est"
)

dbWriteTable(
  con,
  name = "Correlacao_MUNICP_UF_Ind",
  value = cor_brasil,
  overwrite = TRUE
)

dbDisconnect(con)

```

# 6 Referências Bibliográficas

- VIEIRA, Sonia. Bioestatística: Tópicos avançados. 4ª edição. Rio de Janeiro: Elsevier, 2018.

- Heidmann, Ivonete T.S. Buss, Almeida, Maria Cecília Puntel de. Boehs, Astrid Eggert. HEIDMANN, Ivonete T.S.; BUSS, Almeida, Maria Cecília Puntel de; BOEHS, Astrid Eggert; WOSNY, Antonio de Miranda; MONTICELLI, Marisa. Promoção à saúde: Trajetória histórica de suas concepções. Texto Contexto Enferm, v. 15, n. 2, p. 352-358, 2006.

- BUSS, Paulo Marchiori; HARTZ, Zulmira Maria de Araújo; PINTO, Luiz Felipe; ROCHA, Cristianne Maria Famer. Promoção da saúde e qualidade de vida: uma perspectiva histórica ao longo dos últimos 40 anos (1980-2020). Ciência & Saúde Coletiva, v. 25, n. 12, p. 4723-4735, 2020.

- Pinheiro ES, Alcântara CS, Sobral TC, Silva SS, Lima JS, Carvalho DO, et al. Promoção à saúde
em serviço de diabetes e hipertensão. REVISA. 2023; 12(Esp1): 671-80.
