---
title: ''
subtitle: ''
author: ''
date: ''
output:
  pdf_document:
    latex_engine: xelatex
    number_sections: yes
highlight: tango
fig_caption: yes
keep_tex: yes
includes:
  in_header: Estilo.sty
classoption: a4paper
editor_options: 
  markdown: 
    wrap: 72
header-includes:
  - \usepackage{indentfirst}
  - \setlength{\parindent}{24pt}
  - \usepackage[brazil]{babel}
---


\begin{titlepage}
\begin{center}
{\Large Departamento de Estatística} \\
\vspace{0.5cm}
\begin{figure}[!t]
    \centering
    \includegraphics[width=9cm, keepaspectratio]{unb_logo.jpg}
\end{figure}
\vskip 10em
{\LARGE \textbf{Título}} \\
\vskip 20em
{\Large Profa. Joanlise} \\
\vskip 1em
{\Large Alunos: Nathália Lobo - 211061082} \\
\vskip 1em
{\Large Hugo Saigg - 202017924 } \\
\vskip 1em
{\Large Hélio - } \\
\vskip 1em
{\Large Francisco Italo Rios Andrade - 170103170} \\
\vskip 1em
{\Large Trabalho Prático de Laboratório em Estatística 2} \\
\vskip 1em
\end{center}
\vspace{5cm}
\begin{center}
{\bf{Brasília} \\ }
\bf{2025}
\end{center}
\end{titlepage}

```{r setup, include=F}
# pacotes
if (!require("pacman")) install.packages("pacman")
pacman::p_load(tidyverse, RBE3, evd, moments, sidrar, sf, geobr,
               knitr, kableExtra)

#knitr::opts_chunk$set(echo = T) default
options(scipen=999)
#options(tinytex.verbose = TRUE)

# bancos
library(readxl)
escolas_adesao <- read_excel("DadosAtividadesePop/Saúde na Escola/Escolas com Adesão - Denominador/escolas_adesao_2023_2024.xlsx", 
    skip = 4)

```

```{r, include=F}
# Pacotes
pacman::p_load(tidyverse, ipeadatar, geobr, sf, ggplot2, viridis)

# TEMA
tema_padrao <- function() {
  theme_minimal() +
    theme(
      plot.title = element_text(hjust = 0.5, face = "bold", size = 14),
      plot.caption = element_text(hjust = 0.5, size = 9),
      legend.position = "bottom",
      legend.title = element_text(face = "bold"),
      axis.text.x = element_text(angle = 90, vjust = 0.5, hjust = 1)
    )
}

# MAPA
mapa_padrao <- function(data, titulo, legenda, paleta, limites = NULL, fonte = "Fonte: IPEA") {
  ggplot(data) +
    geom_sf(aes(fill = value), color = "white", size = 0.2) +
    geom_text(aes(x = coord_x, y = coord_y, 
                  label = format(round(value, 1), nsmall = 3)),
              color = "white", size = 1.4, fontface = "bold") +
    scale_fill_viridis_c(name = legenda, option = paleta, direction = -1, limits = limites) +
    labs(title = titulo, caption = fonte) +
    theme_void() +
    theme(
      plot.title = element_text(hjust = 0.5, face = "bold", size = 14),
      plot.caption = element_text(hjust = 0.5),
      legend.position = "bottom"
    )
}

# DADOS DO IPEA
IVS <- ipeadata("AVS_IVS", language = "br") %>% filter(date == max(date))
GINI <- ipeadata("PNADCA_GINIUF", language = "br") %>% filter(date == max(date))
IDHM <- ipeadata("IDHM", language = "br") %>% filter(date == max(date))
PIB <- ipeadata("PIBPMCE", language = "br") %>% filter(date == max(date))


# Criar tabela de estados
ufs <- data.frame(
  tcode = c(11, 12, 13, 14, 15, 16, 17, 21, 22, 23, 24, 25, 26, 27,
            28, 29, 31, 32, 33, 35, 41, 42, 43, 50, 51, 52, 53),
  estado = c("RO", "AC", "AM", "RR", "PA", "AP", "TO",
             "MA", "PI", "CE", "RN", "PB", "PE", "AL",
             "SE", "BA", "MG", "ES", "RJ", "SP",
             "PR", "SC", "RS", "MS", "MT", "GO", "DF"))

# Criar tabela de regiões
regioes <- data.frame(
  tcode = c(1, 2, 3, 4, 5),
  regiao = c("Norte", "Nordeste", "Sudeste", "Sul", "Centro-Oeste")
)

# Criar tabela unificada de nomes
lookup_nomes <- bind_rows(
  data.frame(tcode = 0, nome = "Brasil"),          # Código do Brasil
  regioes %>% rename(nome = regiao),               # Regiões
  ufs %>% rename(nome = estado)                    # Estados
)

# Tratamento dos dados
tratamento <- function(df) {
  df %>% 
    left_join(lookup_nomes, by = "tcode") %>% 
    select(tcode, nome, value) %>% 
    filter(tcode > 5)
}

dados_IVS  <- tratamento(IVS)
dados_GINI <- tratamento(GINI)
dados_IDHM <- tratamento(IDHM)
dados_PIB  <- tratamento(PIB)
```
\newpage

\setcounter{tocdepth}{2}
\renewcommand{\contentsname}{Sumário}
\tableofcontents

\newpage
\thispagestyle{plain}
\mbox{}

\section{Introdução}

\section{Objetivo}

\section{Referencial Teórico}

\section{Metodologia}

\section{Análise de Resultados}

```{r, echo=FALSE}
# Mapa de calor
heatmap_padrao <- function(dados, titulo, legenda) {
  ggplot(dados, aes(x = reorder(nome, -value), y = legenda, fill = value)) +
    geom_tile(color = "white", linewidth = 0.3) +
    geom_text(aes(label = format(round(value, 3), nsmall = 3),angle = 90), color = "white", size = 3) +
    scale_fill_viridis_c(option = "viridis", direction = -1, name = legenda) +
    labs(title = titulo, x = "", y = "") +
    tema_padrao()
}

heatmap_padrao(dados_IVS, "Índice de Vulnerabilidade Social por Estado - 2022", "IVS")
heatmap_padrao(dados_GINI, "Índice de Gini por Estado - 2023", "GINI")
heatmap_padrao(dados_IDHM, "IDHM por Estado - 2021", "IDHM")
heatmap_padrao(dados_PIB, "PIB por Estado - 2021", "PIB")

```

## Índice de Vulnerabilidade Social (IVS) – 2022

O IVS, cuja escala varia de 0 (melhor situação) a 1 (pior situação), indica maior vulnerabilidade nas regiões Norte (0,260) e Nordeste (0,270). As regiões Sul (0,165) e Sudeste (0,204) apresentam os melhores indicadores, revelando disparidades territoriais claras.

## Índice de Desenvolvimento Humano Municipal (IDHM) – 2021

O IDHM médio do Brasil foi 0,766, considerado alto. Os estados com maiores valores incluem:

Distrito Federal (0,814)

São Paulo (0,806)

Santa Catarina (0,792)

Já os estados com menores índices foram:

Maranhão (0,676)

Alagoas (0,684)

Pará (0,690)

Essas diferenças indicam desigualdade persistente no acesso a saúde, educação e renda.

## Índice de Gini – 2023
O Gini, que mede a desigualdade de renda (0 = igualdade, 1 = desigualdade total), reforça a concentração de renda elevada, especialmente em:

Distrito Federal (0,543)

Pernambuco (0,559)

Maranhão (0,552)

Enquanto os menores níveis foram encontrados em:

Santa Catarina (0,418)

Mato Grosso do Sul (0,452)

Rondônia (0,455)

```{r, echo=FALSE}

# Mapas e shapes
shape_estados <- read_state(code_state = "all", year = 2020)

prep_mapa <- function(dados) {
  shape_estados %>%
    left_join(dados, by = c("abbrev_state" = "nome")) %>%
    mutate(
      centroid = sf::st_centroid(geom),
      coord_x = sf::st_coordinates(centroid)[, 1],
      coord_y = sf::st_coordinates(centroid)[, 2]
    )
}

# Mapas
# IVS
estados_sf_IVS <- prep_mapa(dados_IVS)
mapa_padrao(estados_sf_IVS, "IVS por Estado - 2022", "IVS", "viridis")

# GINI
estados_sf_GINI <- prep_mapa(dados_GINI)
mapa_padrao(estados_sf_GINI, "Índice de Gini por Estado - 2023", "GINI", "viridis", limites = c(0.4, 0.56))

# IDHM
estados_sf_IDHM <- prep_mapa(dados_IDHM)
mapa_padrao(estados_sf_IDHM, "IDHM por Estado - 2021", "IDHM", "viridis", limites = c(0.65, 0.85))

# PIB
mapa_padrao_pib <- function(data, titulo, legenda, paleta, limites = NULL, fonte = "Fonte: IPEA") {
  ggplot(data) +
    geom_sf(aes(fill = value), color = "white", size = 0.2) +
    geom_text(aes(x = coord_x, y = coord_y, 
                  label = format(round(value / 1e9, 1), big.mark = ".", decimal.mark = ",")
    ),
    color = "black", size = 2.8, fontface = "bold") +
    scale_fill_viridis_c(name = legenda, option = paleta, direction = -1,
                         limits = limites,
                         labels = scales::number_format(scale = 1e-9, suffix = " B", big.mark = ".", decimal.mark = ",")) +
    labs(title = titulo, caption = fonte) +
    theme_void() +
    theme(
      plot.title = element_text(hjust = 0.5, face = "bold", size = 14),
      plot.caption = element_text(hjust = 0.5),
      legend.position = "bottom"
    )
}

# Aplicar aos dados do PIB
estados_sf_PIB <- prep_mapa(dados_PIB)

# Plotar mapa padronizado do PIB
mapa_padrao_pib(
  estados_sf_PIB,
  titulo = "PIB por Estado - 2021",
  legenda = "PIB (R$ bilhões)",
  paleta = "plasma"
)
```
\section{Referências}




