---
title: "LAB_EST_1"
output:
  Trabalho_Grupo_II: default
  html_document: default
date: "2025-04-26"
---

### Importação de pacotes
```{r setup, include=FALSE}
library(openxlsx)
library(xlsx)
library(tidyverse)
library(ggplot2)
library(sf)
library(readxl)
library(sf)
library(geobr)
library(scales) # precisa do scales para o formato
```
### Importação de arquivos
```{r, echo=FALSE}
pop_cad_2023 <- read_excel('DadosAtividadesePop/grupos 1 e 2 População Cadastrada/pop_cadastrada_2023.xls')

pse_2023 <- read.xlsx('DadosAtividadesePop/Saúde na Escola/Produção do PSE/producao_pse_2023.xlsx', startRow = 10)

prom_saude_2023 <- read.xlsx('DadosAtividadesePop/grupo 2 Práticas para a Saúde/praticas2023.xlsx', startRow = 10)

temas_saude_2023 <- read.xlsx('DadosAtividadesePop/grupo 1 Temas para a Saúde/temas2023.xlsx', startRow = 10)

escolas_adesao_2023_2024 <- read_excel("DadosAtividadesePop/Saúde na Escola/Escolas com Adesão - Denominador/escolas_adesao_2023_2024.xlsx", skip = 5)

```
### Padronização nomes colunas
```{r pressure, echo=FALSE}
prom_saude_2023 <- prom_saude_2023 %>%
  rename('IBGE' = 'Ibge',
        'Praticas_atividades_corporais' = 'Práticas.corporais...atividade',
        'Verific_sit_vacina' = 'Verificação.da.situação.vacina')

pop_cad_2023 <- pop_cad_2023%>%
  rename('POP_CADASTRADA_IBGE' = 'Qt..Total.de.cadastros...limitado.pela.população.IBGE.')

pse_2023 <- pse_2023 %>%
  rename('IBGE' = 'Ibge')

temas_saude_2023 <- temas_saude_2023 %>%
  rename('IBGE' = 'Ibge',
         'auto_cuid_doenc_cronic' = 'Autocuidado.de.pessoas.com.doe',
         'Saude_reprodut' = 'Saúde.sexual.e.reprodutiva',
         'Saude_bucal' = 'Saúde.bucal',
         'Aliment_saudav' = 'Alimentação.saudável')
```
### Tratamento dados - Temas de saúde
```{r pressure, echo=FALSE}
temas_saude_2023 <- temas_saude_2023%>%
  select('IBGE', 'Saude_bucal', 'Aliment_saudav',
         'Saude_reprodut', 'Saúde.mental', 
         'auto_cuid_doenc_cronic')

base_temas_saude_2023 <- merge(pop_cad_2023, temas_saude_2023, by = "IBGE")

base_temas_saude_2023 <- base_temas_saude_2023 %>%
  select('Região', 'UF', 'IBGE', 'Município', 'População', 'POP_CADASTRADA_IBGE', 
         'Cobertura.APS', 'Saude_bucal', 'Aliment_saudav',
'Saude_reprodut', 'Saúde.mental', 'auto_cuid_doenc_cronic')

base_temas_saude_2023 <- base_temas_saude_2023 %>%
  mutate(across(
    c(
      IBGE,
      População,
      POP_CADASTRADA_IBGE,
      Cobertura.APS,
      Saude_bucal,
      Aliment_saudav,
      Saude_reprodut,
      Saúde.mental,
      auto_cuid_doenc_cronic
      ),
    as.numeric
  ))
```
### Tratamento dados - Práticas de promoção a saúde
```{r pressure, echo=FALSE}
base_pratic_saude_2023 <- merge(pop_cad_2023, prom_saude_2023, by = "IBGE")
base_pratic_saude_2023 <- base_pratic_saude_2023 %>%
  select('Região', 'UF', 'IBGE', 'Município', 'População', 'POP_CADASTRADA_IBGE', 
         'Cobertura.APS', 'Antropometria', 'Praticas_atividades_corporais',
         'Verific_sit_vacina')

base_pratic_saude_2023 <- base_pratic_saude_2023 %>%
  mutate(across(
    c(IBGE,
      População,
      POP_CADASTRADA_IBGE,
      Cobertura.APS,
      Antropometria, 
      Praticas_atividades_corporais,
      Verific_sit_vacina),
    as.numeric
  ))
```

### Tratamento dados - Adesão Escolas
```{r pressure, echo=FALSE}
esc_ades_23_2024_pse_23 <- anti_join(pse_2023, escolas_adesao_2023_2024, by = "IBGE")
pse_23_esc_ades_23_2024 <- anti_join(escolas_adesao_2023_2024, pse_2023, by = "IBGE")
municipios_ausentes_pop_pse <- anti_join(pse_2023, pop_cad_2023, by = "IBGE")
municipios_ausentes_pse_pop <- anti_join(pop_cad_2023, pse_2023, by = "IBGE")

group_esc_adesao_2023_2024 <- escolas_adesao_2023_2024%>%
  select('UF',	'MUNICÍPIO', 'IBGE', 'CICLO', 'TIPO DE LOCALIZACAÇÃO',	
  'LOCALIZAÇÃO DIFERENCIADA', 'ESFERA ADMINISTRATIVA', 'NOME DA ESCOLA')

group_esc_adesao_2023_2024 <- escolas_adesao_2023_2024%>%
  group_by(IBGE, MUNICÍPIO, UF) %>%
  summarise(QTD_escolas = n()) %>%
  ungroup()

base_adesão_escolas_pse_2023 <- merge(group_esc_adesao_2023_2024, pse_2023, by = "IBGE")

base_adesão_escolas_pse_2023 <- base_adesão_escolas_pse_2023%>%
  select('IBGE', 'MUNICÍPIO', 'UF', 'QTD_escolas', 'Educação', 'Saúde')

base_adesão_escolas_pse_2023 <- base_adesão_escolas_pse_2023 %>%
  mutate(across(
    c(IBGE,
      Educação,
      Saúde),
    as.numeric
  ))

```
### Apuração Indicadores - Temas Saúde
```{r pressure, echo=FALSE}
ind_temas_saude <- base_temas_saude_2023 %>%
  mutate(
    ind_saude_bucal = if_else(POP_CADASTRADA_IBGE == 0, NA_real_, (Saude_bucal / POP_CADASTRADA_IBGE) * 100000),
    ind_Aliment_saudav = if_else(POP_CADASTRADA_IBGE == 0, NA_real_, (Aliment_saudav / POP_CADASTRADA_IBGE) * 100000),
    ind_Saude_reprodut = if_else(POP_CADASTRADA_IBGE == 0, NA_real_, (Saude_reprodut / POP_CADASTRADA_IBGE) * 100000),
    ind_Saude_mental = if_else(POP_CADASTRADA_IBGE == 0, NA_real_, (Saúde.mental / POP_CADASTRADA_IBGE) * 100000),
    ind_auto_cuid_doenc_cronic = if_else(POP_CADASTRADA_IBGE == 0, NA_real_, (auto_cuid_doenc_cronic / POP_CADASTRADA_IBGE) * 100000)
  ) %>%
  select(UF, IBGE, Município, ind_saude_bucal, ind_Aliment_saudav, ind_Saude_reprodut,
         ind_Saude_mental, ind_auto_cuid_doenc_cronic)
```

### Considerando todas as cidades pop = 0 - Apuração Indicadores
```{r, eval=FALSE}
ind_temas_saude <- base_temas_saude_2023 %>%
  mutate(ind_saude_bucal = ((Saude_bucal / POP_CADASTRADA_IBGE) * 100000),
         ind_Aliment_saudav = ((Aliment_saudav / POP_CADASTRADA_IBGE) * 100000),
         ind_Saude_reprodut = ((Saude_reprodut / POP_CADASTRADA_IBGE) * 100000),
         ind_Saude_mental = ((Saúde.mental / POP_CADASTRADA_IBGE) * 100000),
         ind_auto_cuid_doenc_cronic = ((auto_cuid_doenc_cronic  / POP_CADASTRADA_IBGE) * 100000)
  ) %>%
  select(UF, IBGE, Município, ind_saude_bucal, ind_Aliment_saudav, ind_Saude_reprodut,
         ind_Saude_mental, ind_auto_cuid_doenc_cronic)
```

### Apuração Indicadores - Práticas de Saúde
```{r pressure, echo=FALSE}
ind_praticas_saude <- base_pratic_saude_2023 %>%
  mutate(ind_Antropometria = ((Antropometria / POP_CADASTRADA_IBGE) * 100000),
         ind_Praticas_atividades_corporais = ((Praticas_atividades_corporais / POP_CADASTRADA_IBGE) * 100000),
         ind_Verific_sit_vacina = ((Verific_sit_vacina / POP_CADASTRADA_IBGE) * 100000))%>%
  select(UF, IBGE, Município, ind_Antropometria, ind_Praticas_atividades_corporais, ind_Verific_sit_vacina)

```
### Apuração Indicadores - Adesão Escolas
```{r pressure, echo=FALSE}
ind_adesão_escolas <- base_adesão_escolas_pse_2023 %>%
  mutate(ind_Educação = Educação / QTD_escolas,
         ind_Saúde = Saúde / QTD_escolas)%>%
  select(UF, IBGE, MUNICÍPIO, ind_Educação, ind_Saúde)
```
### Mapas Indicadores
```{r pressure, echo=FALSE}
BR <- read_municipality(code_muni = "all")
```

```{r, warning=FALSE, message=FALSE, echo=TRUE, include= FALSE}
BR <- BR%>%
  rename(IBGE = code_muni)
BR <- BR%>%
    mutate(IBGE = substr(as.character(IBGE), 1, 6))
```

```{r, warning=FALSE, message=FALSE, echo=TRUE, include= FALSE}
MAPA_ind_saude_bucal <- merge(BR,ind_temas_saude, by="IBGE")
```

```{r, warning=FALSE, message=FALSE, echo=TRUE, include= FALSE, eval=FALSE}
MAPA_ind_saude_bucal$categoria <- cut(MAPA_ind_saude_bucal$ind_saude_bucal, breaks=c(-1,1000,5000,10000,50000,100000,Inf), 
                      labels=c("0 a 100 ", "100 a 500 ", "500 a 1000", "1000 a 5000", "5000 a 10000", "mais de 10000"))
```

```{r, warning=FALSE, message=FALSE, echo=TRUE, include= FALSE}
z <- ggplot(
  MAPA_ind_saude_bucal %>% 
    arrange(desc(ind_saude_bucal)) %>% 
    slice_head(n = 20),  # Seleciona os 10 maiores direto no pipeline
  aes(x = reorder(name_muni, ind_saude_bucal), y = ind_saude_bucal)
) +
  geom_col(fill = "#33CC33") +
  coord_flip() +
  scale_y_continuous(labels = comma)+
  labs(
    title = "Top 20 Municípios - Indicador de práticas de Saúde Bucal",
    subtitle = "Ano: 2023",
    x = "Município",
    y = "Números para 100.000 habitantes",
    caption = "Fonte: Ministério da Saúde"
  ) +
  theme_minimal(base_size = 14) +
  theme(
    plot.title = element_text(face = "bold"),
    plot.subtitle = element_text(size = 12),
    axis.title.y = element_blank()
  )
```

```{r, warning=FALSE, message=FALSE}
z
```









### Consolidação Dados estaduais
```{r, warning=FALSE, message=FALSE}
BR_state <- read_state(code_state = "all")
```

```{r, warning=FALSE, message=FALSE, echo=TRUE, include= FALSE}
BR_state <- BR_state%>%
  rename(UF_SIGLA = abbrev_state)

base_temas_saude_2023 <- base_temas_saude_2023 %>%
  rename('UF_SIGLA' = 'UF')

```

```{r, warning=FALSE, message=FALSE, echo=TRUE, include= FALSE, eval=FALSE}
UF_temas_saude <- base_temas_saude_2023 %>%
  group_by(UF_SIGLA) %>%
  summarise(População_UF_CAD_IBGE = sum(POP_CADASTRADA_IBGE),
            Saude_bucal_UF = sum(Saude_bucal),
            Aliment_saudav_UF = sum(Aliment_saudav),
            Saude_reprodut_UF = sum(Saude_reprodut),
            Saude_mental_UF = sum(Saúde.mental),
            auto_cuid_doenc_cronic_UF = sum(auto_cuid_doenc_cronic))%>%
            ungroup()%>%
   mutate(UF_SIGLA = case_when(
    UF_SIGLA == 'ACRE' ~ "AC",
    UF_SIGLA == 'ALAGOAS' ~ "AL",
    UF_SIGLA == 'AMAPA' ~ "AP",
    UF_SIGLA == 'AMAZONAS' ~ "AM",
    UF_SIGLA == 'BAHIA' ~ "BA",
    UF_SIGLA == 'CEARA' ~ "CE",
    UF_SIGLA == 'DISTRITO FEDERAL' ~ "DF",
    UF_SIGLA == 'ESPIRITO SANTO' ~ "ES",
    UF_SIGLA == 'GOIAS' ~ "GO",
    UF_SIGLA == 'MARANHAO' ~ "MA",
    UF_SIGLA == 'MATO GROSSO' ~ "MT",
    UF_SIGLA == 'MATO GROSSO DO SUL' ~ "MS",
    UF_SIGLA == 'MINAS GERAIS' ~ "MG",
    UF_SIGLA == 'PARA' ~ "PA",
    UF_SIGLA == 'PARAIBA' ~ "PB",
    UF_SIGLA == 'PARANA' ~ "PR",
    UF_SIGLA == 'PERNAMBUCO' ~ "PE",
    UF_SIGLA == 'PIAUI' ~ "PI",
    UF_SIGLA == 'RIO DE JANEIRO' ~ "RJ",
    UF_SIGLA == 'RIO GRANDE DO NORTE' ~ "RN",
    UF_SIGLA == 'RIO GRANDE DO SUL' ~ "RS",
    UF_SIGLA == 'RONDONIA' ~ "RO",
    UF_SIGLA == 'RORAIMA' ~ "RR",
    UF_SIGLA == 'SANTA CATARINA' ~ "SC",
    UF_SIGLA == 'SAO PAULO' ~ "SP",
    UF_SIGLA == 'SERGIPE' ~ "SE",
    UF_SIGLA == 'TOCANTINS' ~ "TO",
    TRUE ~ NA_character_
  ))

```

```{r, warning=FALSE, message=FALSE, echo=TRUE, include= FALSE}
UF_temas_saude <- ind_temas_saude %>%
  rename('UF_SIGLA' = 'UF')%>%
  group_by(UF_SIGLA) %>%
  summarise(Saude_bucal_UF = median(ind_saude_bucal),
            Aliment_saudav_UF = median(ind_Aliment_saudav),
            Saude_reprodut_UF = median(ind_Saude_reprodut),
            Saude_mental_UF = median(ind_Saude_mental),
            auto_cuid_doenc_cronic_UF = median(ind_auto_cuid_doenc_cronic))%>%
            ungroup()%>%
   mutate(UF_SIGLA = case_when(
    UF_SIGLA == 'ACRE' ~ "AC",
    UF_SIGLA == 'ALAGOAS' ~ "AL",
    UF_SIGLA == 'AMAPA' ~ "AP",
    UF_SIGLA == 'AMAZONAS' ~ "AM",
    UF_SIGLA == 'BAHIA' ~ "BA",
    UF_SIGLA == 'CEARA' ~ "CE",
    UF_SIGLA == 'DISTRITO FEDERAL' ~ "DF",
    UF_SIGLA == 'ESPIRITO SANTO' ~ "ES",
    UF_SIGLA == 'GOIAS' ~ "GO",
    UF_SIGLA == 'MARANHAO' ~ "MA",
    UF_SIGLA == 'MATO GROSSO' ~ "MT",
    UF_SIGLA == 'MATO GROSSO DO SUL' ~ "MS",
    UF_SIGLA == 'MINAS GERAIS' ~ "MG",
    UF_SIGLA == 'PARA' ~ "PA",
    UF_SIGLA == 'PARAIBA' ~ "PB",
    UF_SIGLA == 'PARANA' ~ "PR",
    UF_SIGLA == 'PERNAMBUCO' ~ "PE",
    UF_SIGLA == 'PIAUI' ~ "PI",
    UF_SIGLA == 'RIO DE JANEIRO' ~ "RJ",
    UF_SIGLA == 'RIO GRANDE DO NORTE' ~ "RN",
    UF_SIGLA == 'RIO GRANDE DO SUL' ~ "RS",
    UF_SIGLA == 'RONDONIA' ~ "RO",
    UF_SIGLA == 'RORAIMA' ~ "RR",
    UF_SIGLA == 'SANTA CATARINA' ~ "SC",
    UF_SIGLA == 'SAO PAULO' ~ "SP",
    UF_SIGLA == 'SERGIPE' ~ "SE",
    UF_SIGLA == 'TOCANTINS' ~ "TO",
    TRUE ~ NA_character_
  ))

```

```{r, warning=FALSE, message=FALSE, echo=TRUE, include= FALSE}
MAPA_est_ind_saude_bucal <- UF_temas_saude %>%
  select(UF_SIGLA, Saude_bucal_UF)

MAPA_est_ind_saude_bucal <- merge(MAPA_est_ind_saude_bucal, BR_state, by="UF_SIGLA")
```

```{r, warning=FALSE, message=FALSE, echo=TRUE, include= FALSE}
MAPA_est_ind_saude_bucal$categoria <- cut(MAPA_est_ind_saude_bucal$Saude_bucal_UF, breaks=c(0,50,100,150,200,500,Inf), 
                      labels=c("0 a 50", "50 a 100", "100 a 150", "150 a 200", "200 a 500", "mais de 500"))
MAPA_est_ind_saude_bucal <- st_as_sf(MAPA_est_ind_saude_bucal)
```

```{r, warning=FALSE, message=FALSE, echo=TRUE, include= FALSE}
r <- ggplot(MAPA_est_ind_saude_bucal) +
  geom_sf(aes(fill = categoria)) +
  scale_fill_manual(values = c("#CC0033", "#FFFF00", "#33CC33", "#99CCFF", "#3300CC", "#FF9966")) +
  labs(
    title = "Indicador Saúde Bucal - Por estados", 
    subtitle = "Ano: 2023", 
    caption = "Fonte: Ministério da Saúde"
  ) +
  theme_bw() +
  theme(
    panel.grid.major = element_blank(),
    panel.grid.minor = element_blank(),
    panel.background = element_blank(),
    axis.text.x = element_blank(),
    axis.text.y = element_blank(),
    axis.ticks = element_blank(),
    panel.border = element_rect(colour = "black", fill = NA, size = 1),
    plot.title = element_text(size = 15, face = "bold"),
    plot.subtitle = element_text(size = 12)
  )

```

```{r, warning=FALSE, message=FALSE}
r
```